---
title: "Tugas-Pertemuan-3"
author: "Retno Sari | M0401241010"
date: "2026-09-08"
output: 
  rmdformats::readthedown
editor_options: 
  markdown: 
    wrap: 72
---

## Pengantar

Dalam pemodelan deret waktu, sering kali efek dari suatu kejadian
(variabel X) terhadap target observasi (variabel Y) tidak terjadi secara
instan, melainkan membutuhkan jeda waktu atau **Lag**.

Secara umum, terdapat tiga pendekatan utama untuk memodelkan efek jeda
waktu ini:

1.  **Distributed Lag Model (DLM):** Variabel dependen (Y) dipengaruhi
    oleh variabel independen saat ini dan masa lalu
    ($X_t, X_{t-1}, X_{t-2}$, dst).

2.  **Autoregressive Model (AR):** Variabel dependen (Y) dipengaruhi
    oleh variabel independen saat ini ($X_t$) dan nilai dirinya sendiri
    di masa lalu ($Y_{t-1}, Y_{t-2}$, dst).

3.  **Autoregressive Distributed Lag (ARDL):** Model gabungan di mana Y
    dipengaruhi oleh X saat ini, X masa lalu, dan Y masa lalu.

# 1. Persiapan Data

## a. Library

```{r}
# Mengaktifkan library yang dibutuhkan
# install.packages(c("dLagM", "dynlm", "MLmetrics", "lmtest", "car")) # Run jika belum meng-install

library(dLagM)
library(dynlm)
library(MLmetrics)
library(lmtest)
library(car)
```

## b. Import Data

```{r}
# Impor data
data <- read.csv("NewDelhi_Air_quality.csv")

# Melihat data
head(data)

# Melihat struktur data
str(data)
```

## c. Memilih Peubah yang Digunakan

Dataset `NewDelhi_Air_quality.csv` terdiri atas 72 observasi. Pada
analisis ini, Air Quality Index (AQI) ditetapkan sebagai variabel
dependen (Y), sedangkan konsentrasi ozon (O₃) dipilih sebagai variabel
independen (X). Pemilihan O₃ didasarkan pada hubungan yang paling kuat
dengan AQI dibandingkan dengan polutan kandidat lainnya pada data yang
digunakan.

```{r}
# Memilih peubah yang digunakan
data <- data[, c("datetime", "AQI", "o3")]

# Membuat nama peubah sesuai dengan HTML
data$Yt <- data$AQI
data$Xt <- data$o3

# Melihat data
head(data)
```

| Peubah       | Keterangan       |
|--------------|------------------|
| `datetime`   | waktu pengamatan |
| `AQI` / `Yt` | peubah respon    |
| `o3` / `Xt`  | peubah bebas     |

## d. Membagi Data

Selanjutnya, data dibagi menjadi data training dan testing. Sebanyak 80%
observasi pertama, yaitu 57 observasi, digunakan sebagai data training
untuk membentuk model, sedangkan 20% observasi terakhir, yaitu 15
observasi, digunakan sebagai data testing untuk mengevaluasi kemampuan
peramalan model.

```{r}
# Membagi data menjadi training dan testing
n <- nrow(data)

n.train <- floor(0.8 * n)

train <- data[1:n.train, ]
test <- data[(n.train + 1):n, ]

# Mengubah format data menjadi objek Time Series (ts)
train.ts <- ts(train)
test.ts <- ts(test)
data.ts <- ts(data)
```

```{r}
# Jumlah observasi
nrow(train)
nrow(test)

# Data training
head(train)

# Data testing
head(test)
```

# 2. Model Koyck

Model Koyck mengatasi masalah infinite distributed lag (pengaruh masa
lalu yang tak terhingga) dengan mengasumsikan bahwa semakin jauh jarak
lag, semakin kecil pengaruhnya.

Melalui transformasi aljabar, efek masa lalu dari X yang sangat panjang
diringkas ke dalam satu variabel saja, yaitu $Y_{t-1}$. Bentuk
persamaannya menjadi:

$$Y_t=a(1-\lambda)+\beta_0X_t+\lambda Y_{t-1}+V_t$$

Catatan: $V_t$ adalah error term gabungan. Pada hasil ringkasan model
(estimasi), $V_t$ tidak ditampilkan karena nilai harapannya diasumsikan
nol.

## a. Pemodelan Koyck

Pemodelan ini menggunakan fungsi `koyckDlm()`.

```{r}
# Model Koyck
model.koyck <- koyckDlm(
  x = train$Xt,
  y = train$Yt
)

# Ringkasan model
summary(model.koyck)
```

```{r}
# Goodness of Fit
GoF(model.koyck)
```

Model Koyck yang diperoleh adalah:

$$Y_t = 0.54798 + 0.41955Y_{t-1} \ + e_t$$

dengan $Y_t$ adalah **AQI** **(indeks kualitas udara)** dan $X_t$ adalah
**O3 (konsentrasi ozon)**.

Model Koyck menunjukkan bahwa AQI tidak hanya berkaitan dengan kadar O3
saat ini, tetapi juga dipengaruhi oleh kondisi AQI pada periode
sebelumnya. Koefisien lag AQI sebesar **0.41955** menunjukkan adanya
ketergantungan AQI terhadap periode sebelumnya. Sementara itu, O3 saat
ini memiliki hubungan positif yang signifikan dengan AQI.

Dari bagian **geometric coefficients**, diperoleh:

$$\alpha = 0.944071, \\ \beta = 0.2582957, \\ \phi = 0.4195528$$

Nilai $\phi = 0.41955$ konsisten dengan koefisien $Y_{t-1}$ pada model
Koyck, yang menunjukkan adanya **persistence** atau ketergantungan AQI
terhadap nilai sebelumnya.

Selain itu, model memiliki $Adjusted \ R^2=94.43%$, sehingga mampu
menjelaskan variasi AQI dengan sangat baik. Nilai **MAE sebesar
0.38499** menunjukkan rata-rata kesalahan prediksi model sekitar 0.385
satuan AQI.

## b. Peramalan Koyck

```{r}
# Forecast model Koyck
fore.koyck <- forecast(
  model = model.koyck,
  x = test$Xt,
  h = nrow(test)
)

# Hasil forecast
fore.koyck
```

```{r}
# Menghitung MAPE
mape.koyck <- MAPE(
  fore.koyck$forecasts,
  test$Yt
)

cat("MAPE Model Koyck:", mape.koyck, "\n")
```

Model Koyck menghasilkan **MAPE sebesar 0.03187326 atau 3.19%**.
Artinya, rata-rata persentase kesalahan prediksi AQI terhadap nilai
aktual adalah sekitar **3.19%**. Nilai MAPE yang relatif kecil ini
menunjukkan bahwa model Koyck memiliki **kemampuan prediksi yang cukup
baik** dalam meramalkan AQI pada data pengujian.

# 3. Regression with Distributed Lag (DLM)

Berbeda dengan Koyck, pemodelan DLM membatasi secara spesifik berapa
periode memori masa lalu yang dilibatkan. Batasan ini direpresentasikan
dengan parameter $q$ .

$$Y_t = \alpha + \beta_0X_t + \beta_1X_{t-1} \ + ... + \ \beta_qX_{t-q} \ + \epsilon_t$$

## a. Pemodelan (Lag = 2)

Fungsi yang digunakan adalah `dlm()`. Parameter `q = 2` berarti kita
memasukkan $X_t, X_{t-1}$, dan $X_{t-2}$.

```{r}
model.dlm <- dlm(
  x = train$Xt, 
  y = train$Yt, 
  q = 2
  )

summary(model.dlm)
```

Model DLM dengan lag hingga **2 periode** menghasilkan **Adjusted**
$R^2=0.9736$, sehingga model mampu menjelaskan sekitar **97.36% variasi
AQI**. O3 saat ini ($x.t$) berpengaruh positif dan signifikan terhadap
AQI dengan koefisien **0.47638** dan p-value \<0.05. Sementara itu, O3
pada lag 1 dan lag 2 **tidak signifikan**. Nilai **AIC = 46.4728** dan
**BIC = 56.5095** digunakan dalam evaluasi pemilihan model.

## b. Menentukan Lag Optimal DLM

Untuk menghindari coba-coba, bisa mencari nilai $q$ terbaik berdasarkan
nilai *Akaike Information Criterion (AIC)* terkecil menggunakan fungsi
`finiteDLMauto()`.

```{r}
model.dlm.opt <- finiteDLMauto(
  formula = Yt ~ Xt,
  data = data.frame(train),
  q.min = 1,
  q.max = 10,
  model.type = "dlm",
  error.type = "AIC",
  trace = TRUE
)
```

```{r}
model.dlm.opt
```

Berdasarkan kriteria AIC, DLM dengan lag optimal adalah $q = 10$ karena
memiliki nilai AIC paling kecil, yaitu 22.97129. Model $q = 10$ juga
memiliki Adjusted $R^2$ tertinggi sebesar 0.98302 dan MASE terendah
sebesar 0.35051, sehingga model ini memberikan kecocokan dan performa
prediksi yang lebih baik dibandingkan model dengan jumlah lag lainnya.

## c. Membuat Ulang Model DLM dengan Lag Optimal

```{r}
# Model DLM dengan lag optimal
model.dlm.final <- dlm(
  x = train$Xt,
  y = train$Yt,
  q = 10
)

summary(model.dlm.final)
```

Model DLM dengan **lag optimal** $q = 10$ memiliki
$Adjusted \ R^2=0.9830$, sehingga mampu menjelaskan sekitar **98.30%
variasi AQI**. O3 pada periode saat ini berpengaruh positif dan
signifikan terhadap AQI $(\beta=0.0564; \ p-value < 0.05)$. Beberapa lag
O3 juga signifikan, yaitu **lag 7, 8, 9, dan 10**, yang menunjukkan
adanya pengaruh O3 pada beberapa periode sebelumnya.

Model memiliki **AIC = 22.9713** dan **BIC = 47.0232**. Nilai AIC
tersebut merupakan **yang paling kecil dibandingkan model DLM dengan
jumlah lag lainnya**, sehingga berdasarkan AIC, $q = 10$ **dipilih
sebagai lag optimal**.

## d. Peramalan DLM

```{r}
# Peramalan DLM dengan lag optimal
fore.dlm <- forecast(
  model = model.dlm.final,
  x = test$Xt,
  h = nrow(test)
)

fore.dlm
```

```{r}
# Menghitung MAPE DLM
mape.dlm <- MAPE(
  fore.dlm$forecasts,
  test$Yt
)

cat("MAPE Model DLM Optimum:", mape.dlm, "\n")
```

Model DLM optimal menghasilkan **MAPE sebesar 0.01274404 atau 1.27%**.
Artinya, rata-rata persentase kesalahan prediksi AQI terhadap nilai
aktual hanya sekitar **1.27%**, sehingga model DLM memiliki **akurasi
prediksi yang sangat baik**.

# 4. Autoregressive Distributed Lag (ARDL)

Model ARDL menggabungkan pengaruh dari peubah independen masa lalu dan
peubah dependen masa lalu.

**Perhatian Notasi:**

Pada *package* `dLagM` (khusus fungsi `ardlDlm`), aturannya adalah:

- $p$ = panjang *lag* peubah independen ($X$).

- $q$ = panjang *lag* peubah dependen ($Y$).

## a. Model ARDL Awal

```{r}
model.ardl <- ardlDlm(
  formula = Yt ~ Xt,
  data = train,
  p = 1,
  q = 1
)

summary(model.ardl)
```

Model menunjukkan $Adjusted \ R^2 = 0.9683$, sehingga sekitar **96.83%
variasi AQI** dapat dijelaskan oleh O3 saat ini, O3 periode sebelumnya,
dan AQI periode sebelumnya.

Ketiga peubah tersebut **signifikan**. O3 saat ini berpengaruh positif
($0.47821$), O3 lag-1 berpengaruh negatif (**−0.22331**), sedangkan AQI
lag-1 berpengaruh positif (**0.45264**). Secara keseluruhan, model juga
signifikan dengan $p-value < 2.2 × 10^{-16}$.

## b. Menentukan Lag Optimal ARDL

```{r}
# Menentukan kombinasi lag optimal ARDL berdasarkan AIC
model.ardl.opt <- ardlBoundOrders(
  data = data.frame(train),
  ic = "AIC",
  formula = Yt ~ Xt
)

model.ardl.opt
```

```{r}
# Menentukan kombinasi lag optimal berdasarkan AIC
min_p <- sapply(model.ardl.opt$Stat.table, min, na.rm = TRUE)

q.opt <- which.min(min_p)

p.opt <- which.min(model.ardl.opt$Stat.table[[q.opt]])

data.frame(
  "Lag_Y_opt(q)" = q.opt,
  "Lag_X_opt(p)" = p.opt,
  "AIC" = model.ardl.opt$min.Stat
)
```

Berdasarkan hasil pemilihan lag, model **ARDL optimal menggunakan lag
AQI** $q$ **= 15 dan lag O3** $p$ **= 12**. Model tersebut dipilih
berdasarkan nilai **AIC minimum sebesar −12.27606**, sehingga kombinasi
lag 15 untuk AQI dan lag 12 untuk O3 merupakan kombinasi terbaik
berdasarkan kriteria AIC.

## c. Membuat Ulang Model ARDL dengan Lag Optimal

```{r}
# Model ARDL dengan lag optimal
model.ardl.final <- ardlDlm(
  formula = Yt ~ Xt,
  data = train,
  p = 12,
  q = 15
)

summary(model.ardl.final)
```

Model ARDL optimal menggunakan **lag AQI = 15** dan **lag O3 = 12**.
Model memiliki **Adjusted** $R^2 = 0.9829$, sehingga mampu menjelaskan
sekitar **98.29% variasi AQI (indeks kualitas udara)**.

O3 saat ini berpengaruh **positif dan signifikan** terhadap AQI dengan
koefisien **0.51587** (p-value = 0.000557). Selain itu, **O3 lag-7**
berpengaruh positif signifikan sebesar **0.49757**, sedangkan **AQI
lag-15** juga berpengaruh positif signifikan sebesar **0.16140**. Secara
keseluruhan, model signifikan dengan $p-value = 8.163 × 10^{-11}$.

## d. Peramalan ARDL

```{r}
fore.ardl <- forecast(
  model = model.ardl.final,
  x = test$Xt,
  h = nrow(test)
)

fore.ardl
```

```{r}
mape.ardl <- MAPE(
  fore.ardl$forecasts,
  test$Yt
)

cat("MAPE Model ARDL Optimum:", mape.ardl, "\n")
```

Model ARDL optimal menghasilkan **MAPE sebesar 0.01185767 atau 1.19%**.
Artinya, rata-rata persentase kesalahan prediksi AQI terhadap nilai
aktual hanya sekitar **1.19%**.

Nilai MAPE yang paling kecil dibandingkan model Koyck (**3.19%**) dan
DLM (**1.27%**) menunjukkan bahwa **ARDL memiliki kinerja prediksi
terbaik** di antara ketiga model.

# 5. Pendekatan dengan Library `dynlm` dan Uji Asumsi

Pemodelan juga dapat dilakukan secara manual menggunakan library
`dynlm`. Keunggulannya adalah kemudahan dalam memanggil fungsi uji
asumsi sisaan (karena format outputnya setara dengan regresi linier
standar `lm`).

Gunakan fungsi `L()` untuk memanggil nilai masa lalu (*lag*).

## a. Mengubah Data Training Menjadi Time Series

-  Mengubah data training menjadi objek time series.

- Hanya $Y_t$ dan $X_t$ yang digunakan karena keduanya merupakan peubah
  yang digunakan dalam model dinamis.

```{r}
train.ts <- ts(train[, c("Yt", "Xt")])

# Melihat struktur data time series
train.ts
```

## b. Model dengan `dynlm`

```{r}
# Model 1:
# AQI dipengaruhi oleh O3 saat ini dan O3 satu periode sebelumnya

cons_lm1 <- dynlm(
  Yt ~ Xt + L(Xt),
  data = train.ts
)


# Model 2:
# AQI dipengaruhi oleh O3 saat ini dan AQI satu periode sebelumnya

cons_lm2 <- dynlm(
  Yt ~ Xt + L(Yt),
  data = train.ts
)


# Model 3:
# AQI dipengaruhi oleh O3 saat ini,
# O3 satu periode sebelumnya,
# dan AQI satu periode sebelumnya

cons_lm3 <- dynlm(
  Yt ~ Xt + L(Xt) + L(Yt),
  data = train.ts
)
```

```{r}
# Melihat ringkasan Model 1
summary(cons_lm1)

# Melihat ringkasan Model 2
summary(cons_lm2)

# Melihat ringkasan Model 3
summary(cons_lm3)
```

**a. Model 1: `Yt ~ Xt + L(Xt)`**

Model menunjukkan bahwa **O3 saat ini (`Xt`) berpengaruh positif dan
signifikan** terhadap AQI dengan koefisien 0.46014 dan *p-value* \<
0.05. Sementara itu, **O3 satu periode sebelumnya (`L(Xt)`) tidak
signifikan** karena *p-value* = 0.901. Model memiliki $Adjusted \ R^2$
sebesar 0.9413, artinya sekitar 94.13% variasi AQI dapat dijelaskan oleh
O3 saat ini dan lag O3. Secara keseluruhan, model signifikan berdasarkan
uji F ($p-value < 2.2 × 10^{-16}$).

**b. Model 2: `Yt ~ Xt + L(Yt)`**

Pada model ini, **O3 saat ini** berpengaruh positif dan signifikan
terhadap AQI dengan koefisien 0.35714, dan **AQI satu periode sebelumnya
(`L(Yt)`) juga positif dan signifikan** dengan koefisien 0.23682. Hal
ini menunjukkan adanya hubungan AQI saat ini dengan kondisi AQI pada
periode sebelumnya. Model memiliki $Adjusted \ R^2$ sebesar 0.9554,
lebih tinggi dibandingkan Model 1, sehingga kemampuan menjelaskan
variasi AQI lebih baik. Model juga signifikan secara keseluruhan
berdasarkan uji F ($p-value < 2.2 × 10^{-16}$).

**c. Model 3: `Yt ~ Xt + L(Xt) + L(Yt)`**

Model 3 menunjukkan bahwa **O3 saat ini, O3 satu periode sebelumnya, dan
AQI satu periode sebelumnya semuanya signifikan**. O3 saat ini
berhubungan positif dengan AQI (0.47821), sedangkan O3 lag-1 berhubungan
negatif (-0.22331) dan AQI lag-1 berhubungan positif (0,45264). Model
ini memiliki $Adjusted \ R^2$ **tertinggi, yaitu 0.9683**, sehingga
merupakan model dengan kemampuan penjelasan variasi AQI terbaik di
antara ketiga model. Uji F juga menunjukkan model signifikan secara
keseluruhan ($p-value < 2.2 × 10^{-16}$).

## c. Uji Asumsi

**Uji Durbin-Watson – Autokorelasi (Sisaan saling bebas atau tidak?)**

Hipotesis:

$$H_0 : Tidak \ terdapat \ autokorelasi \ positif \ pada \ sisaan \\ H_1 : Terdapat \ autokorelasi \ positif \ pada \ sisaan$$

**Uji Breusch-Pagan – Heteroskedastisitas (Ragam sisaan homogen atau
tidak?)**

Hipotesis:

$$H_0 : Tidak \ terdapat \ heteroskedastisitas \ pada \ sisaan \ (sisaan \ bersifat \ homoskedastis) \\ H_1 : Terdapat \ heteroskedastisitas \ pada \ sisaan $$

**Uji Shapiro-Wilk – Normalitas (Sisaan menyebar normal atau tidak?)**

Hipotesis:

$$H_0 : Sisaan \ menyebar \ normal \\ H_1 : Sisaan \ tidak \ menyebar \ normal$$

### c.1. Uji Asumsi Model 1

#### 1. Uji Autokorelasi (Durbin-Watson)

```{r}
dwtest(cons_lm1)
```

- **DW = 1.0904**

-  $p-value = 5.766 × 10^{-5} < 0.05$

Karena *p-value* \< 0.05, maka $H_0$ **ditolak**. Artinya, terdapat
**autokorelasi positif pada sisaan**. Jadi, asumsi bebas autokorelasi
**tidak terpenuhi** pada Model 1.

#### 2. Uji Heteroskedastisitas (Breusch-Pagan)

```{r}
bptest(cons_lm1)
```

- **BP = 1.2214**

-  $p-value = 0.543 > 0.05$

Karena *p-value* \> 0.05, maka $H_0$ **tidak ditolak**. Artinya, **tidak
terdapat bukti heteroskedastisitas** pada sisaaan. Dengan demikian,
asumsi **homoskedastisitas terpenuhi**.

#### 3. Uji Normalitas (Shapiro-Wilk)

```{r}
shapiro.test(residuals(cons_lm1))
```

- **W = 0.69289**

-  $p-value = 1.56 × 10^{-9} < 0.05$

Karena *p-value* \< 0.05, maka **H₀ ditolak**. Artinya, sisaan **tidak
berdistribusi normal**, sehingga asumsi normalitas **tidak terpenuhi**.

### c.2. Uji Asumsi Model 2

#### 1. Uji Autokorelasi (Durbin-Watson)

```{r}
dwtest(cons_lm2)
```

- **DW = 1.687**

-  $p-value = 0.07733 > 0.05$

Karena *p-value* \> 0.05, maka gagal tolak $H_0$. Artinya, tidak
terdapat bukti adanya **autokorelasi positif pada sisaan**. Jadi, asumsi
bebas autokorelasi **terpenuhi** pada Model 2.

#### 2. Uji Heteroskedastisitas 

#### 2. Uji Heteroskedastisitas (Breusch-Pagan)

```{r}
bptest(cons_lm2)
```

- **BP = 22.69**

- $p-value=1.183×10^{−5} < 0.05$

Karena *p-value* \< 0.05, maka $H_0$ **ditolak**. Artinya, **terdapat
bukti heteroskedastisitas** pada sisaan. Dengan demikian, asumsi
**homoskedastisitas tidak terpenuhi**.

#### 3. Uji Normalitas (Shapiro-Wilk)

```{r}
shapiro.test(residuals(cons_lm2))
```

- **W = 0.93188**

-  $p-value=0.003549<0.05$

Karena *p-value* \< 0.05, maka $H_0$ **ditolak**. Artinya, **sisaan
tidak berdistribusi normal**. Dengan demikian, asumsi **normalitas tidak
terpenuhi**.

### c.3. Uji Asumsi Model 3

#### 1. Uji Autokorelasi (Durbin-Watson)

```{r}
dwtest(cons_lm3)
```

- **DW = 2.7592**

- $p-value=0.9954>0.05$

Karena *p-value* \> 0.05, maka $H_0$ **tidak ditolak**. Artinya, **tidak
terdapat bukti autokorelasi positif** pada sisaan. Dengan demikian,
asumsi **tidak adanya autokorelasi positif terpenuhi**.

#### 2. Uji Heteroskedastisitas (Breusch-Pagan)

```{r}
bptest(cons_lm3)
```

- **BP = 13.511**

- $p-value=0.003653<0.05$

Karena *p-value* \< 0.05, maka $H_0$ **ditolak**. Artinya, **terdapat
bukti heteroskedastisitas** pada sisaan. Dengan demikian, asumsi
**homoskedastisitas tidak terpenuhi**.

#### 3. Uji Normalitas (Shapiro-Wilk)

```{r}
shapiro.test(residuals(cons_lm3))
```

- **W = 0.96195**

- $p-value=0.07469>0.05$

Karena *p-value* \> 0.05, maka $H_0$ **tidak ditolak**. Artinya, **tidak
terdapat bukti bahwa sisaan tidak berdistribusi normal**. Dengan
demikian, asumsi **normalitas terpenuhi**.

### d. Tabel Perbandingan Hasil Uji Asumsi

| Asumsi | Model 1 | Model 2 | Model 3 |
|----|----|----|----|
| Sisaan menyebar normal | ❌ Tidak terpenuhi | ❌ Tidak terpenuhi | ✅ Terpenuhi |
| Ragam sisaan homogen | ✅ Terpenuhi | ❌ Tidak terpenuhi | ❌ Tidak terpenuhi |
| Sisaan saling bebas | ❌ Tidak terpenuhi | ✅ Terpenuhi | ✅ Terpenuhi |

# 6. Perbandingan Performa Model

## a. Akurasi

```{r}
# Membandingkan nilai MAPE dari ketiga model
akurasi <- matrix(
  c(
    mape.koyck,
    mape.dlm,
    mape.ardl
  )
)

# Memberikan nama baris sesuai dengan model
row.names(akurasi) <- c(
  "Koyck",
  "DLM Optimum",
  "ARDL Optimum"
)

# Memberikan nama kolom
colnames(akurasi) <- c("MAPE")

# Menampilkan tabel perbandingan
print(akurasi)
```

Berdasarkan nilai MAPE, **ARDL Optimum memiliki kinerja forecasting
terbaik** karena menghasilkan MAPE paling kecil, yaitu **0.01186 atau
1.19%**.

Selanjutnya, DLM Optimum memiliki MAPE **1.27%**, sedangkan Koyck
memiliki MAPE paling besar yaitu **3.19%**.

Dengan demikian, **ARDL Optimum merupakan model dengan kesalahan
prediksi paling kecil** dibandingkan Koyck dan DLM Optimum.

## b. Visualisasi Perbandingan Hasil Peramalan

```{r}
# Membuat grafik perbandingan nilai aktual dan hasil forecasting
par(mfrow = c(1, 1))

plot(
  test$Xt,
  test$Yt,
  type = "b",
  col = "black",
  lwd = 2,
  ylab = "AQI",
  xlab = "O3",
  main = "Perbandingan Model Peramalan"
)

# Menambahkan hasil forecasting Model Koyck
lines(
  test$Xt,
  fore.koyck$forecasts,
  col = "red",
  type = "b",
  pch = 16
)

# Menambahkan hasil forecasting DLM optimum
lines(
  test$Xt,
  fore.dlm$forecasts,
  col = "blue",
  type = "b",
  pch = 17
)

# Menambahkan hasil forecasting ARDL optimum
lines(
  test$Xt,
  fore.ardl$forecasts,
  col = "green",
  type = "b",
  pch = 18
)

# Menambahkan keterangan pada grafik
legend(
  "topleft",
  legend = c(
    "Aktual",
    "Koyck",
    "DLM Optimum",
    "ARDL Optimum"
  ),
  col = c(
    "black",
    "red",
    "blue",
    "green"
  ),
  lty = 1,
  pch = c(1, 16, 17, 18),
  cex = 0.8,
  inset = 0.02
)
```

Berdasarkan visualisasi, grafik ini **mendukung hasil perbandingan
MAPE** sebelumnya. Model DLM Optimum dan ARDL Optimum menghasilkan nilai
peramalan yang lebih dekat dengan nilai AQI aktual dibandingkan model
Koyck. ARDL Optimum terlihat memiliki hasil peramalan paling mendekati
nilai aktual, yang sejalan dengan nilai MAPE terkecil sebesar 1.19%.
Dengan demikian, ARDL Optimum memiliki kinerja peramalan terbaik di
antara ketiga model.
