---
title: "Tugas-Pertemuan-4"
author: "Retno Sari | M0401241010"
date: "2026-09-14"
output: 
  rmdformats::readthedown
editor_options: 
  markdown: 
    wrap: 72
---

# 1. MA(2) – Moving Average

## a. Pembangkitan Manual

Kode membangkitkan 300 data *white noise* dan kemudian membentuk MA(2)
dengan

$$Y_t = e_t + 0.4e_{t-1} + 0.6e_{t-2}$$

Loop dimulai dari $i=3$ karena untuk menghitung $Y_t$ dibutuhkan
$e_{t-1}$ dan $e_{t-2}$.

```{r}
set.seed(1234)

n <- 300
wn <- rnorm(n)

ma2 <- c(1:n)

for (i in 3:n) {
  ma2[i] <- wn[i] + 0.4*wn[i-1] + 0.6*wn[i-2]
}

ma2
```

Hasil pembangkitan menghasilkan 300 pengamatan MA(2). Nilai $Y_t$
berfluktuasi di sekitar nilai tengah tanpa pola deterministik yang
terlihat. Setiap nilai dipengaruhi oleh *white noise* pada waktu
sekarang serta dua waktu sebelumnya melalui koefisien 0.4 dan 0.6.

## b. Dengan `arima.sim()`

`arima.sim()` digunakan untuk membangkitkan MA(2) dengan orde (0,0,2)
dan koefisien MA 0.4 dan 0.6. Hasilnya juga terdiri dari 300 pengamatan.

```{r}
ma2.sim <- arima.sim(
  list(order = c(0,0,2), ma = c(0.4,0.6)),
  n = 300
)

ma2.sim
```

Hasil `arima.sim()` menghasilkan deret MA(2) sebanyak 300 pengamatan
dengan spesifikasi model yang sama seperti pembangkitan manual. Nilai
pengamatan menunjukkan fluktuasi acak di sekitar nilai tengah sehingga
secara umum hasil simulasi telah menggambarkan karakteristik proses
MA(2).

## c. Plot Time Series

Digunakan untuk melihat pola $Y_t$ sepanjang waktu.

```{r}
plot.ts(ma2,
        main = "Time Series MA(2)",
        ylab = "Yt",
        xlab = "Waktu")
```

Plot time series MA(2) menunjukkan bahwa data berfluktuasi di sekitar
nilai tengah tanpa adanya tren naik atau turun yang sistematis. Ragam
data juga relatif konstan sepanjang waktu. Hal ini menunjukkan
karakteristik deret yang stasioner.

## d. Plot ACF

ACF digunakan untuk melihat hubungan antara $Y_t$ dengan pengamatan pada
beberapa lag.

```{r}
acf(ma2,
    main = "ACF MA(2)")
```

Plot ACF MA(2) menunjukkan korelasi positif pada lag 1 dan lag 2,
kemudian korelasi turun dan mendekati nol pada lag berikutnya. Pola ini
sesuai dengan karakteristik teoritis MA(2), yaitu autokorelasi hanya
muncul sampai lag ke-2 dan terputus setelahnya (*cut off*).

## e. Plot PACF

PACF digunakan untuk melihat korelasi parsial pada setiap lag setelah
pengaruh lag di antaranya diperhitungkan.

```{r}
pacf(ma2,
     main = "PACF MA(2)")
```

Plot PACF MA(2) menunjukkan pola yang menurun secara bertahap (*tails
off*) dan tidak terputus secara tegas pada lag tertentu. Pola ini sesuai
dengan karakteristik proses MA, yaitu PACF cenderung mengalami peluruhan
secara bertahap.

## f. Plot EACF

EACF digunakan untuk membantu mengidentifikasi orde MA dan AR
berdasarkan pola tanda pada tabel EACF.

```{r}
TSA::eacf(ma2)
```

Hasil EACF menunjukkan pola yang dapat digunakan untuk mengidentifikasi
model dengan komponen MA. Pola tersebut mendukung dugaan bahwa data
memiliki komponen MA dengan orde 2.

## g. Stasioneritas

> Data hasil pembangkitan MA(2) dapat dikatakan stasioner karena plot
> time series tidak menunjukkan adanya tren maupun perubahan ragam yang
> sistematis sepanjang waktu. Selain itu, secara teori proses MA dengan
> orde hingga merupakan proses stasioner.

## h. Scatterplot $Y_t$ dengan $Y_{t−1}​$

```{r}
# Yt
yt_ma2 <- ma2[-1]

# Yt-1
yt_1_ma2 <- ma2[-300]

plot(y = yt_ma2,
     x = yt_1_ma2,
     main = "Scatterplot Yt dengan Yt-1",
     xlab = "Yt-1",
     ylab = "Yt")

cor(yt_ma2, yt_1_ma2)
```

> Scatterplot menunjukkan hubungan positif antara $Y_t$ dan $Y_{t-1}$,
> dengan korelasi simulasi sebesar **0.5296**. Hubungan ini menunjukkan
> bahwa nilai $Y_t$ cenderung meningkat ketika nilai pada satu periode
> sebelumnya meningkat.

Korelasi antara $Y_t$ dengan $Y_{t−1}$ dari hasil simulasi mendekati
perhitungan teoritis, yaitu:

$$\rho_1=\frac{\theta_1+\theta_1\theta_2}{1+\theta_1^2+\theta_2^2}
=\frac{0.4+(0.4)(0.6)}{1+(0.4)^2+(0.6)^2}
=0.4211$$

## i. Scatterplot $Y_t$ dengan $Y_{t−2​}$

```{r}
# Yt
yt_ma2_2 <- ma2[-c(1,2)]

# Yt-2
yt_2_ma2 <- ma2[-c(299,300)]

plot(y = yt_ma2_2,
     x = yt_2_ma2,
     main = "Scatterplot Yt dengan Yt-2",
     xlab = "Yt-2",
     ylab = "Yt")

cor(yt_ma2_2, yt_2_ma2)
```

> Pada lag 2, hubungan antara $Y_t$ dan $Y_{t-2}$ masih terlihat
> positif, dengan korelasi simulasi sebesar **0.4285**. Nilai korelasi
> yang lebih rendah dibandingkan lag 1 menunjukkan bahwa hubungan antar
> pengamatan mulai melemah ketika jarak lag bertambah.

Korelasi antara $Y_t$ dengan $Y_{t−2}$ dari hasil simulasi mendekati
perhitungan teoritis, yaitu:

$$\rho_2=\frac{\theta_2}{1+\theta_1^2+\theta_2^2}
=\frac{0.6}{1+(0.4)^2+(0.6)^2}
=0.3947$$

## j. Scatterplot $Y_t$ dengan $Y_{t-3}$

```{r}
# Yt
yt_ma2_3 <- ma2[-c(1,2,3)]

# Yt-3
yt_3_ma2 <- ma2[-c(298,299,300)]

plot(y = yt_ma2_3,
     x = yt_3_ma2,
     main = "Scatterplot Yt dengan Yt-3",
     xlab = "Yt-3",
     ylab = "Yt")

cor(yt_ma2_3, yt_3_ma2)
```

> Memasuki lag 3, korelasi simulasi turun menjadi **0.0780**, sehingga
> hubungan antara $Y_t$ dan $Y_{t-3}$ tergolong sangat lemah. Pola ini
> menunjukkan bahwa ketergantungan antar pengamatan hampir tidak
> terlihat setelah lag ke-2, sesuai dengan karakteristik **MA(2)** yang
> secara teoritis memiliki autokorelasi nol pada lag lebih dari 2.

Korelasi antara $Y_t$ dengan $Y_{t−3}$ hasil simulasi mendekati teori
yang ada yaitu 0.

$$\rho_3=0$$

# 2. AR(2) –Autoregressive

## a. Pembangkitan Manual

Model yang digunakan adalah

$$Y_t = e_t + 0.5Y_{t-1} + 0.2Y_{t-2}$$

Jadi berbeda dengan MA(2), nilai sekarang dipengaruhi langsung oleh
**nilai Y sebelumnya**, bukan hanya *white noise* sebelumnya.

```{r}
set.seed(1234)

n <- 300
wn <- rnorm(n)

ar2 <- c(1:n)

for (i in 3:n) {
  ar2[i] <- wn[i] + 0.5*ar2[i-1] + 0.2*ar2[i-2]
}

ar2
```

Hasil pembangkitan menghasilkan 300 pengamatan AR(2). Nilai $Y_t$
dibentuk dari *white noise* pada waktu sekarang serta dua pengamatan
sebelumnya dengan koefisien masing-masing 0.5 dan 0.2. Oleh karena itu,
nilai pengamatan cenderung memiliki ketergantungan terhadap nilai pada
periode sebelumnya.

## b. Dengan `arima.sim()`

```{r}
ar2.sim <- arima.sim(
  list(order = c(2,0,0), ar = c(0.5,0.2)),
  n = 300
)

ar2.sim
```

Hasil `arima.sim()` menghasilkan 300 pengamatan dengan spesifikasi AR(2)
yang sama, yaitu koefisien AR sebesar 0.5 dan 0.2. Hasil simulasi
menunjukkan adanya ketergantungan antarpengamatan yang terbentuk melalui
dua lag sebelumnya.

## c. Plot Time Series

```{r}
plot.ts(ar2,
        main = "Time Series AR(2)",
        ylab = "Yt",
        xlab = "Waktu")
```

Plot time series AR(2) menunjukkan fluktuasi nilai sepanjang waktu tanpa
pola tren yang sistematis. Meskipun terdapat rangkaian nilai yang
cenderung bergerak searah pada beberapa periode, data tetap berfluktuasi
di sekitar nilai tengah sehingga tidak menunjukkan pola nonstasioner
yang jelas.

## d. Plot ACF

```{r}
acf(ar2,
    main = "ACF AR(2)")
```

Plot ACF AR(2) menunjukkan korelasi positif yang cukup kuat pada
beberapa lag awal dan kemudian menurun secara bertahap. Pola *tails off*
ini merupakan karakteristik proses AR, sehingga berbeda dengan MA(2)
yang memiliki ACF terputus setelah lag ke-2.

## e. Plot PACF

```{r}
pacf(ar2,
     main = "PACF AR(2)")
```

Plot PACF AR(2) menunjukkan korelasi parsial yang kuat hingga lag ke-2,
kemudian menurun dan mendekati nol pada lag berikutnya. Pola ini sesuai
dengan karakteristik AR(2), yaitu PACF terputus setelah orde AR, yaitu
pada lag ke-2.

## f. Plot EACF

```{r}
TSA::eacf(ar2)
```

Hasil EACF menunjukkan pola yang mendukung adanya komponen AR dengan
orde 2. Dengan demikian, hasil EACF konsisten dengan model AR(2) yang
digunakan dalam pembangkitan data.

## g. Stasioneritas

> Data hasil pembangkitan AR(2) dapat dikatakan stasioner karena
> memenuhi kondisi stasioneritas proses AR(2) dan plot time series tidak
> menunjukkan tren yang sistematis. Nilai data tetap berfluktuasi di
> sekitar nilai tengah sehingga karakteristik deret relatif stabil
> sepanjang waktu.

## h. Scatterplot $Y_t$ dengan $Y_{t−1}​$

```{r}
# Yt
yt_ar2 <- ar2[-1]

# Yt-1
yt_1_ar2 <- ar2[-300]

plot(y = yt_ar2,
     x = yt_1_ar2,
     main = "Scatterplot Yt dengan Yt-1",
     xlab = "Yt-1",
     ylab = "Yt")

cor(yt_ar2, yt_1_ar2)
```

> Scatterplot menunjukkan hubungan positif antara $Y_t$ dan $Y_{t-1}$,
> dengan korelasi sebesar 0.7173. Hal ini menunjukkan bahwa nilai $Y_t$
> cenderung meningkat ketika $Y_{t-1}$ meningkat. Pola tersebut sesuai
> dengan karakteristik model AR(2), di mana $Y_t$ dipengaruhi secara
> langsung oleh $Y_{t-1}$.

Korelasi antara $Y_t$ dengan $Y_{t−1}$ dari hasil simulasi mendekati
perhitungan teoritis yaitu $\rho_1 = 0.625$.

$$\rho_1=\frac{\phi_1}{1-\phi_2}
=\frac{0.5}{1-0.2}
=0.625$$

## i. Scatterplot $Y_t$ dengan $Y_{t−2​}$

```{r}
# Yt
yt_ar2_2 <- ar2[-c(1,2)]

# Yt-2
yt_2_ar2 <- ar2[-c(299,300)]

plot(y = yt_ar2_2,
     x = yt_2_ar2,
     main = "Scatterplot Yt dengan Yt-2",
     xlab = "Yt-2",
     ylab = "Yt")

cor(yt_ar2_2, yt_2_ar2)
```

> Scatterplot menunjukkan hubungan positif antara $Y_t$ dan $Y_{t-2}$,
> dengan korelasi hasil simulasi sebesar 0.5513. Nilai tersebut relatif
> mendekati korelasi teoritis sebesar 0.5125. Hal ini menunjukkan bahwa
> $Y_t$ dan $Y_{t-2}$ memiliki hubungan positif, sesuai dengan
> karakteristik model AR(2) yang melibatkan $Y_{t-2}$ dalam pembentukan
> $Y_t$.

Korelasi antara $Y_t$ dengan $Y_{t−2}$ dari hasil simulasi mendekati
perhitungan teoritis, yaitu $\rho_2 = 0.5125$.
$$\rho_2=\phi_1\rho_1+\phi_2
=(0.5)(0.625)+0.2
=0.5125$$

## j. Scatterplot $Y_t$ dengan $Y_{t-3}$

```{r}
# Yt
yt_ar2_3 <- ar2[-c(1,2,3)]

# Yt-3
yt_3_ar2 <- ar2[-c(298,299,300)]

plot(y = yt_ar2_3,
     x = yt_3_ar2,
     main = "Scatterplot Yt dengan Yt-3",
     xlab = "Yt-3",
     ylab = "Yt")

cor(yt_ar2_3, yt_3_ar2)
```

> Scatterplot menunjukkan hubungan positif antara $Y_t$ dan $Y_{t-3}$,
> dengan korelasi hasil simulasi sebesar [nilai korelasi]. Nilai
> tersebut relatif mendekati korelasi teoritis sebesar 0.38125. Hal ini
> menunjukkan bahwa meskipun hubungan antara $Y_t$ dan $Y_{t-3}$ lebih
> lemah dibandingkan lag sebelumnya, keduanya masih memiliki hubungan
> positif. Pola ini sesuai dengan karakteristik model AR(2), di mana
> pengaruh dari nilai masa lalu dapat tetap terbawa hingga beberapa lag.

Korelasi antara $Y_t$ dengan $Y_{t−3}$ dari hasil simulasi mendekati
perhitungan teoritis, yaitu$\rho_3 = 0.38125$.

$$\rho_3=\phi_1\rho_2+\phi_2\rho_1
=(0.5)(0.5125)+(0.2)(0.625)
=0.38125$$

# 3. ARMA(2,2) – Autoregressive Moving Average

## a. Pembangkitan Manual

```{r}
arma.sim <- function(n, macoef, arcoef){
  manum <- length(macoef)
  arnum <- length(arcoef)
  stopifnot(manum < n & arnum < n)
  
  wn <- rnorm(n, sd = 0.5)
  init <- max(manum, arnum)
  
  arma <- wn[1:init]
  for(i in {init+1}:n){
    mastart <- i - manum
    maend <- i-1
    arstart <- i - arnum
    arend <- i-1
    
    arma[i] <- sum(arcoef * arma[arstart:arend]) +
      sum(macoef * wn[mastart:maend]) + wn[i]
  }
  return(arma)
}
```

```{r}
set.seed(1234)

arma22 <- arma.sim(
  n = 300,
  macoef = c(0.4, 0.6),
  arcoef = c(0.5, 0.2)
)

arma22
```

Hasil pembangkitan manual menghasilkan 300 pengamatan ARMA(2,2). Nilai
$Y_t$ dipengaruhi oleh dua komponen, yaitu nilai pengamatan sebelumnya
melalui koefisien AR sebesar 0.5 dan 0.2 serta *white noise* sebelumnya
melalui koefisien MA sebesar 0.4 dan 0.6. Dengan demikian, proses
ARMA(2,2) menggabungkan ketergantungan terhadap pengamatan masa lalu dan
*shock* pada periode sebelumnya.

## b. Dengan `arima.sim()`

```{r}
arma22.sim <- arima.sim(
  list(
    order = c(2,0,2),
    ar = c(0.5,0.2),
    ma = c(0.4,0.6)
  ),
  n = 300
)

arma22.sim
```

Hasil `arima.sim()` menghasilkan 300 pengamatan dengan spesifikasi
ARMA(2,2) yang sama seperti pembangkitan manual. Data menunjukkan
fluktuasi yang dipengaruhi oleh kombinasi nilai pengamatan sebelumnya
dan *white noise* sebelumnya.

## c. Plot Time Series

```{r}
plot.ts(arma22,
        main = "Time Series ARMA(2,2)",
        ylab = "Yt",
        xlab = "Waktu")
```

Plot time series ARMA(2,2) menunjukkan data yang berfluktuasi sepanjang
waktu tanpa tren yang sistematis. Meskipun terdapat beberapa periode
dengan nilai relatif tinggi atau rendah secara berurutan, pola tersebut
kembali berfluktuasi sehingga tidak menunjukkan perubahan ragam yang
sistematis. Hal ini mendukung karakteristik proses yang stasioner.

## d. Plot ACF

```{r}
acf(arma22,
    main = "ACF ARMA(2,2)")
```

Plot ACF ARMA(2,2) menunjukkan korelasi positif yang kuat pada beberapa
lag awal dan kemudian menurun secara bertahap. Pola *tails off* terjadi
karena adanya komponen AR, sehingga korelasi tidak langsung terputus
setelah lag ke-2 seperti pada MA(2).

## e. Plot PACF

```{r}
pacf(arma22,
     main = "PACF ARMA(2,2)")
```

Plot PACF ARMA(2,2) juga menunjukkan pola peluruhan secara bertahap dan
tidak terputus secara tegas setelah lag ke-2. Hal ini terjadi karena
proses ARMA memiliki kombinasi komponen AR dan MA, sehingga pola ACF
maupun PACF umumnya tidak menunjukkan *cut off* yang sederhana seperti
pada AR atau MA murni.

## f. Plot EACF

```{r}
TSA::eacf(arma22)
```

Hasil EACF digunakan untuk membantu mengidentifikasi orde AR dan MA pada
proses ARMA. Pola yang diperoleh mendukung keberadaan komponen AR dan MA
sehingga konsisten dengan model ARMA(2,2) yang digunakan dalam simulasi.

## g. Stasioneritas

> Data hasil pembangkitan ARMA(2,2) dapat dikatakan stasioner karena
> komponen AR memenuhi kondisi stasioneritas dan plot time series tidak
> menunjukkan tren maupun perubahan ragam yang sistematis sepanjang
> waktu.

## h. Scatterplot $Y_t$ dengan $Y_{t−1}​$

```{r}
# Yt
yt_arma22 <- arma22[-1]

# Yt-1
yt_1_arma22 <- arma22[-300]

plot(y = yt_arma22,
     x = yt_1_arma22,
     main = "Scatterplot Yt dengan Yt-1",
     xlab = "Yt-1",
     ylab = "Yt")

cor(yt_arma22, yt_1_arma22)
```

> Hubungan antara $Y_t$ dan $Y_{t-1}$ terlihat positif dan cukup kuat,
> dengan korelasi simulasi sebesar **0.8822**. Nilai ini juga dekat
> dengan korelasi teoritis **0.8592**, sehingga pola data hasil
> pembangkitan sudah mencerminkan ketergantungan positif pada periode
> sebelumnya.

Model ARMA(2,2) yang digunakan adalah:

$$Y_t=0.5Y_{t-1}+0.2Y_{t-2}
+e_t+0.4e_{t-1}+0.6e_{t-2}$$

1.  Koefisien MA tak hingga dihitung terlebih dahulu, dengan:

$$\psi_0=1$$

$$\psi_1=\phi_1+\theta_1
=(0.5)+(0.4)=0.9$$

$$\psi_2=\phi_1\psi_1+\phi_2+\theta_2
=(0.5)(0.9)+(0.2)+(0.6)=1.25$$

2.  Persamaan autokovarians untuk $k=0,1,2$ adalah:

$$\gamma_0-0.5\gamma_1-0.2\gamma_2=2.11\sigma_e^2$$

$$0.8\gamma_1-0.5\gamma_0=0.94\sigma_e^2$$

$$\gamma_2-0.5\gamma_1-0.2\gamma_0=0.6\sigma_e^2$$

3.  Dengan $\sigma_e^2=1$, diperoleh:

$$\gamma_0=5.0171,\quad
\gamma_1=4.3107,\quad
\gamma_2=3.7588$$

Sehingga korelasi teoritis antara $Y_t$ dengan $Y_{t−1}$ adalah:

$$\rho_1=\frac{\gamma_1}{\gamma_0}
=\frac{4.3107}{5.0171}
=0.8592$$

## i. Scatterplot $Y_t$ dengan $Y_{t−2​}$

```{r}
# Yt
yt_arma22_2 <- arma22[-c(1,2)]

# Yt-2
yt_2_arma22 <- arma22[-c(299,300)]

plot(y = yt_arma22_2,
     x = yt_2_arma22,
     main = "Scatterplot Yt dengan Yt-2",
     xlab = "Yt-2",
     ylab = "Yt")

cor(yt_arma22_2, yt_2_arma22)
```

> Pada lag 2, hubungan positif masih terlihat dengan korelasi simulasi
> sebesar **0.7999**, sedangkan nilai teoritisnya sebesar **0.7492**.
> Korelasi yang masih tinggi menunjukkan bahwa nilai $Y_t$ tidak hanya
> berkaitan dengan satu periode sebelumnya, tetapi juga masih memiliki
> keterkaitan dengan dua periode sebelumnya.

Korelasi teoritis antara $Y_t$ dengan $Y_{t−2}$ adalah:

$$\rho_2=\frac{\gamma_2}{\gamma_0}
=\frac{3.7588}{5.0171}
=0.7492$$

## j. Scatterplot $Y_t$ dengan $Y_{t-3}$

```{r}
# Yt
yt_arma22_3 <- arma22[-c(1,2,3)]

# Yt-3
yt_3_arma22 <- arma22[-c(298,299,300)]

plot(y = yt_arma22_3,
     x = yt_3_arma22,
     main = "Scatterplot Yt dengan Yt-3",
     xlab = "Yt-3",
     ylab = "Yt")

cor(yt_arma22_3, yt_3_arma22)
```

> Memasuki lag 3, korelasi simulasi turun menjadi **0.6439**, dengan
> nilai teoritis sebesar **0.5464**. Meskipun lebih rendah dibandingkan
> lag 1 dan lag 2, hubungan yang terbentuk tetap positif. Hal ini
> menunjukkan bahwa ketergantungan dalam proses ARMA(2,2) masih
> berlanjut pada lag yang lebih jauh.

Untuk menghitung korelasi teoritis lag 3 dan seterusnya digunakan
hubungan AR:

$$\rho_k=\phi_1\rho_{k-1}+\phi_2\rho_{k-2}$$

Sehingga, korelasi teoritis antara $Y_t$ dengan $Y_{t−3}$ adalah:

$$\rho_3=(0.5)(0.7492)+(0.2)(0.8592)
=0.5464$$

# 4. Perbandingan Hasil

```{r}
hasil_korelasi <- data.frame(
  Model = rep(c("MA(2)", "AR(2)", "ARMA(2,2)"), each = 3),
  Lag = rep(1:3, 3),
  Simulasi = c(
    cor(ma2[-c(1)], ma2[-length(ma2)]),
    cor(ma2[-c(1,2)], ma2[-c(length(ma2)-1, length(ma2))]),
    cor(ma2[-c(1,2,3)], ma2[-c(length(ma2)-2, length(ma2)-1, length(ma2))]),
    
    cor(ar2[-c(1)], ar2[-length(ar2)]),
    cor(ar2[-c(1,2)], ar2[-c(length(ar2)-1, length(ar2))]),
    cor(ar2[-c(1,2,3)], ar2[-c(length(ar2)-2, length(ar2)-1, length(ar2))]),
    
    cor(arma22[-c(1)], arma22[-length(arma22)]),
    cor(arma22[-c(1,2)], arma22[-c(length(arma22)-1, length(arma22))]),
    cor(arma22[-c(1,2,3)], arma22[-c(length(arma22)-2, length(arma22)-1, length(arma22))])
  ),
  Teoritis = c(
    0.4211, 0.3947, 0,
    0.6250, 0.5125, 0.3813,
    0.8592, 0.7492, 0.5464
  )
)

hasil_korelasi
```

Hasil perbandingan menunjukkan bahwa korelasi simulasi pada ketiga model
secara umum mendekati nilai teoritis. MA(2) memiliki korelasi yang
mendekati nol setelah lag ke-2, sedangkan AR(2) dan ARMA(2,2) tetap
menunjukkan korelasi positif hingga lag ke-3 dengan kecenderungan
menurun. Perbedaan nilai simulasi dan teoritis disebabkan oleh variasi
pada korelasi sampel hasil pembangkitan. Pola tersebut sesuai dengan
karakteristik masing-masing model, yaitu *cut off* pada MA(2) dan *tails
off* pada model yang memiliki komponen AR.
