---
title: "Tugas Kuliah K3 (ARDL)"
author: "Retno Sari | M0401241010"
date: "2026-09-09"
output: 
  rmdformats::readthedown
editor_options: 
  markdown: 
    wrap: 72
---

# 1. Library

```{r}
library(readxl)
library(dplyr)
library(ggplot2)
library(tidyr)
library(corrplot)
library(forecast)
library(nardl)
library(dLagM)
library(ARDL)
library(dynamac)
library(car)
library(lmtest)
library(tseries)
library(moments)
library(patchwork)
library(openxlsx)
library(writexl)
```

# 2. Import Data

```{r}
dataset <- read_excel("Data_Harian_2022_2024.xlsx")

dataset$Date <- as.Date(dataset$Date)

str(dataset)
```

Data yang digunakan merupakan data harian yang terdiri atas:

- **TMA** = Tinggi Muka Air (cm), sebagai peubah respon.

- **PC** = Curah Hujan (mm/jam), sebagai peubah penjelas pertama.

- **RH** = Kelembapan Relatif (%), sebagai peubah penjelas kedua.

Dalam analisis ini hanya digunakan PC dan RH sebagai peubah penjelas
karena keduanya memiliki hubungan linear yang lebih kuat dengan TMA
dibandingkan TM dan WS.

# 3. **Eksplorasi Data**

## 3.1 **Statistika Deskriptif Dasar**

### **3.1.1 Statistika Deskriptif Dasar**

```{r}
summary(dataset)
```

### 3.1.2 Standard Deviation

```{r}
sd_tma <- sd(dataset$TMA, na.rm = TRUE)
sd_pc <- sd(dataset$PC, na.rm = TRUE)
sd_rh <- sd(dataset$RH, na.rm = TRUE)

cat("Standard deviation TMA:", sd_tma, "\n")
cat("Standard deviation PC:", sd_pc, "\n")
cat("Standard deviation RH:", sd_rh, "\n")
```

> Nilai standar deviasi TMA sebesar **39.45**, PC sebesar **8.84**, dan
> RH sebesar **4.71**. Hal ini menunjukkan bahwa TMA memiliki penyebaran
> data paling besar dibandingkan PC dan RH.

### 3.1.3 Skewness

```{r}
skew_tma <- skewness(dataset$TMA, na.rm = TRUE)
skew_pc <- skewness(dataset$PC, na.rm = TRUE)
skew_rh <- skewness(dataset$RH, na.rm = TRUE)

cat("Skewness TMA:", skew_tma, "\n")
cat("Skewness PC:", skew_pc, "\n")
cat("Skewness RH:", skew_rh, "\n")
```

> Nilai skewness TMA sebesar **0.53** menunjukkan distribusi sedikit
> menjulur ke kanan. PC memiliki skewness sebesar **5.07** yang
> menunjukkan kemenjuluran ke kanan yang sangat kuat. Sementara itu, RH
> memiliki skewness sebesar **-0.99** yang menunjukkan sebaran menjulur
> ke kiri.

### 3.1.4 Kurtosis

```{r}
kurt_tma <- kurtosis(dataset$TMA, na.rm = TRUE)
kurt_pc <- kurtosis(dataset$PC, na.rm = TRUE)
kurt_rh <- kurtosis(dataset$RH, na.rm = TRUE)

cat("Kurtosis TMA:", kurt_tma, "\n")
cat("Kurtosis PC:", kurt_pc, "\n")
cat("Kurtosis RH:", kurt_rh, "\n")
```

> Nilai kurtosis TMA sebesar **2.98** menunjukkan sebaran yang mendekati
> distribusi normal. PC memiliki kurtosis sebesar **62.20**, yang
> menunjukkan adanya ekor sebaran yang sangat berat dan kemungkinan
> terdapat nilai ekstrem. RH memiliki kurtosis sebesar **4.03**, yang
> menunjukkan sebaran dengan ekor yang lebih berat dibandingkan sebaran
> normal.

## 3.2 **Time Series**

### 3.2.1 Plot Time Series TMA

```{r}
ggplot(data = dataset, aes(x = Date, y = TMA)) +
  geom_line() +
  labs(title = "Time Series Plot of TMA", x = "Date", y = "TMA") +
  theme_minimal()
```

### 3.2.2 Plot Time Series PC

```{r}
ggplot(data = dataset, aes(x = Date, y = PC)) +
  geom_line() +
  labs(title = "Time Series Plot of PC", x = "Date", y = "PC") +
  theme_minimal()
```

### 3.2.3 Plot Time Series RH

```{r}
ggplot(data = dataset, aes(x = Date, y = RH)) +
  geom_line() +
  labs(title = "Time Series Plot of RH", x = "Date", y = "RH") +
  theme_minimal()
```

### 3.2.4 Plot Time Series Gabungan

```{r}
# Ubah data menjadi long format
data_long <- dataset %>%
  pivot_longer(cols = c(TMA, PC, RH),
               names_to = "Variabel",
               values_to = "Nilai")

# Membuat plot dengan facet_wrap
ggplot(data_long, aes(x = Date, y = Nilai)) +
  geom_line() +
  facet_wrap(~ Variabel, scales = "free_y", ncol = 2) + 
  labs(title = "Time Series Plot of Multiple Variables",
       x = "Date",
       y = "Value") +
  theme_minimal()
```

- Data menunjukkan bahwa baik satu peubah respon maupun dua peubah
  penjelas tidak memiliki pola musiman atau siklus yang konsisten.

- Peubah penjelas PC memiliki sebaran yang tinggi saat akhir tahun,
  menunjukkan lonjakan ekstrem melebihi 100 mm/jam dalam sehari.

- Peubah penjelas RH berfluktuasi pada kisaran sekitar 70–95 dan
  mengalami penurunan pada beberapa periode.

- Peubah respon atau TMA juga memiliki pola yang tidak beraturan namun
  beberapa puncaknya cenderung berdekatan dengan puncak curah hujan.

Secara keseluruhan, ketiga variabel menunjukkan **fluktuasi yang cukup
besar sepanjang periode pengamatan**. PC memiliki beberapa lonjakan
ekstrem, RH mengalami perubahan level pada beberapa periode, sedangkan
TMA menunjukkan perubahan naik-turun yang cukup tajam. Dari plot ini
belum terlihat pola musiman yang konsisten, sehingga diperlukan analisis
lebih lanjut mengenai **kestasioneran data** sebelum dilakukan pemodelan
ARDL.

## 3.3 Matriks Korelasi

```{r}
cor_matrix <- cor(dataset[, c("TMA", "PC", "RH")], use = "complete.obs")
cor_matrix
```

```{r}
corrplot(cor_matrix, method = "color", addCoef.col = "black",
         tl.col = "black", tl.srt = 50, number.cex = 0.8,
         title = "Matriks Korelasi",
         mar = c(0,0,1,0))
```

PC memiliki korelasi positif dengan TMA sebesar **0.39**, sedangkan RH
memiliki korelasi positif sebesar **0.53**. Artinya, RH memiliki
hubungan linear yang lebih kuat dengan TMA dibandingkan PC.

# 4. Data Splitting

```{r}
total_rows <- 1096
test_size <- 160

train_index <- 1:(total_rows - test_size)
test_index  <- (total_rows - test_size + 1):total_rows

train_2225 <- dataset[train_index, ]
test_2225  <- dataset[test_index, ]
str(train_2225)
str(test_2225)
```

```{r}
train_2225.ts<-ts(train_2225)
test_2225.ts<-ts(test_2225)
```

- Berdasarkan pola data, data dibagi menjadi data train sebesar 86% dari
  total data atau sebanyak 936 data dan data test sebesar 14% dari total
  data atau sebanyak 160 data.

## 4.1 **Time Series Data Split**

```{r}
train_2225 <- train_2225 %>%
  mutate(DataType = "Train")

test_2225 <- test_2225 %>%
  mutate(DataType = "Test")
```

### 4.1.1 Plot Time Series TMA

```{r}
combined_data <- bind_rows(train_2225, test_2225)
data_long <- combined_data %>%
  pivot_longer(cols = c(TMA), 
               names_to = "Variabel",
               values_to = "Nilai")

ggplot(data_long, aes(x = Date, y = Nilai, color = DataType)) +
  geom_line() +
  facet_wrap(~ Variabel, scales = "free_y", ncol = 2) +
  scale_color_manual(values = c("Train" = "#00BFC4", "Test" = "#F8766D")) +
  labs(title = "Time Series of TMA (Train vs. Test)",
       x = "Date",
       y = "Tinggi Muka Air (cm)",
       color = "Data Type") +
  theme_minimal()
```

### 4.1.2 Plot Time Series PC

```{r}
combined_data <- bind_rows(train_2225, test_2225)
data_long <- combined_data %>%
  pivot_longer(cols = c(PC), 
               names_to = "Variabel",
               values_to = "Nilai")

ggplot(data_long, aes(x = Date, y = Nilai, color = DataType)) +
  geom_line() +
  facet_wrap(~ Variabel, scales = "free_y", ncol = 2) +
  scale_color_manual(values = c("Train" = "#00BFC4", "Test" = "#F8766D")) +
  labs(title = "Time Series of PC (Train vs. Test)",
       x = "Date",
       y = "Curah Hujan (mm/jam)",
       color = "Data Type") +
  theme_minimal()
```

### 4.1.3 Plot Time Series RH

```{r}
combined_data <- bind_rows(train_2225, test_2225)
data_long <- combined_data %>%
  pivot_longer(cols = c(RH), 
               names_to = "Variabel",
               values_to = "Nilai")

ggplot(data_long, aes(x = Date, y = Nilai, color = DataType)) +
  geom_line() +
  facet_wrap(~ Variabel, scales = "free_y", ncol = 2) +
  scale_color_manual(values = c("Train" = "#00BFC4", "Test" = "#F8766D")) +
  labs(title = "Time Series of RH (Train vs. Test)",
       x = "Date",
       y = "Kelembapan Relatif (persen)",
       color = "Data Type") +
  theme_minimal()
```

### 4.1.4 Plot Time Series Gabungan

```{r}
combined_data <- bind_rows(train_2225, test_2225)
data_long <- combined_data %>%
  pivot_longer(cols = c(TMA, PC, RH), 
               names_to = "Variabel",
               values_to = "Nilai")

ggplot(data_long, aes(x = Date, y = Nilai, color = DataType)) +
  geom_line() +
  facet_wrap(~ Variabel, scales = "free_y", ncol = 2) +
  scale_color_manual(values = c("Train" = "#00BFC4", "Test" = "#F8766D")) +
  labs(title = "Time Series of Multiple Variables (Train vs. Test)",
       x = "Date",
       y = "Value",
       color = "Data Type") +
  theme_minimal()
```

- **PC:** Data train dan test menunjukkan pola yang relatif serupa,
  meskipun terdapat beberapa lonjakan ekstrem pada data train.
- **RH:** Data train dan test sama-sama berfluktuasi, dengan rentang
  nilai yang relatif serupa.
- **TMA:** Data train dan test memiliki pola fluktuasi yang cukup
  serupa, meskipun terdapat beberapa perubahan nilai yang cukup tajam.

# 5. **Kestasioneran Data**

## 5.1 Plot ACF

### 5.1.1 Plot ACF TMA

```{r}
acf_TMA <- ggAcf(train_2225$TMA) + labs(title = "ACF TMA")
acf_TMA
```

- Plot ACF TMA menurun secara perlahan: TMA tidak stasioner

```{r}
acf_TMA <- ggAcf(train_2225$TMA) +
  labs(title = "ACF TMA") +
  theme(
    axis.text.x = element_text(size = 14),
    axis.text.y = element_text(size = 14)
  )
acf_TMA
```

### 5.1.2 Plot ACF PC

```{r}
acf_PC <- ggAcf(train_2225$PC) + labs(title = "ACF PC")
acf_PC
```

- Plot ACF PC menurun secara perlahan: PC tidak stasioner

```{r}
acf_PC <- ggAcf(train_2225$PC) +
  labs(title = "ACF PC") +
  theme(
    axis.text.x = element_text(size = 14),
    axis.text.y = element_text(size = 14)
  )
acf_PC
```

### 5.1.3 Plot ACF RH

```{r}
acf_RH <- ggAcf(train_2225$RH) + labs(title = "ACF RH")
acf_RH
```

- Plot ACF RH menurun secara perlahan: RH tidak stasioner

```{r}
acf_RH <- ggAcf(train_2225$RH) +
  labs(title = "ACF RH") +
  theme(
    axis.text.x = element_text(size = 14),
    axis.text.y = element_text(size = 14)
  )
acf_RH
```

### 5.1.4 Plot ACF Gabungan

```{r}
combined_acf <- acf_TMA + acf_PC + acf_RH 
combined_acf
```

- Semua peubah tidak stasioner

## 5.2 Plot PACF

### 5.2.1 Plot PACF TMA

```{r}
pacf_TMA <- ggPacf(train_2225$TMA) + labs(title = "PACF TMA")
pacf_TMA
```

- Lag p antara 1 sampai 3, karena PACF memotong cut-off setelah lag-3

### 5.2.2 Plot PACF PC

```{r}
pacf_PC <- ggPacf(train_2225$PC) + labs(title = "PACF PC")
pacf_PC
```

### 5.2.2 Plot PACF RH

```{r}
pacf_RH <- ggPacf(train_2225$RH) + labs(title = "PACF RH")
pacf_RH
```

### 5.2.4 Plot PACF Gabungan

```{r}
combined_pacf <- pacf_TMA + pacf_PC + pacf_RH 
combined_pacf
```

- **TMA:** PACF menunjukkan korelasi parsial paling kuat pada **lag 1**,
  kemudian menurun pada lag berikutnya.
- **PC:** Korelasi parsial paling kuat pada **lag 1**, dengan beberapa
  lag berikutnya masih menunjukkan nilai yang relatif kecil.
- **RH:** PACF paling kuat pada **lag 1**, kemudian cenderung menurun
  pada lag berikutnya.

Ketiga peubah menunjukkan adanya **ketergantungan terhadap nilai masa
lalu**, terutama pada lag awal.

## 5.3 Uji ADF

### 5.3.1 Uji ADF TMA

```{r}
adf.test(train_2225$TMA)
```

- TMA stasioner secara uji formal

### 5.3.2 Uji ADF PC

```{r}
adf.test(train_2225$PC)
```

- PC stasioner secara uji formal

### 5.3.3 Uji ADF RH

```{r}
adf.test(train_2225$RH)
```

- RH tidak stasioner secara uji formal

# 6. **First Difference**

## 6.1 Differencing

```{r}
DTMA <- diff(train_2225$TMA, differences = 1)
DPC <- diff(train_2225$PC, differences = 1)
DRH <- diff(train_2225$RH, differences = 1)

# Gabungkan dalam dataframe
df <- data.frame(DTMA, DPC, DRH)
df.ts<-ts(df)
head(df)
```

## 6.2 Plot ACF

### 6.2.1 Plot ACF DTMA

```{r}
acf_DTMA <- ggAcf(DTMA) + labs(title = "ACF DTMA")
acf_DTMA
```

- Plot ACF DTMA tidak menurun secara perlahan: TMA stasioner

```{r}
acf_DTMA <- ggAcf(DTMA) +
  labs(title = "ACF DTMA") +
  theme(
    axis.text.x = element_text(size = 14),
    axis.text.y = element_text(size = 14)
  )
acf_DTMA
```

### 6.2.2 Plot ACF DPC

```{r}
acf_DPC <- ggAcf(DPC) + labs(title = "ACF DPC")
acf_DPC
```

- Plot ACF DPC tidak menurun secara perlahan : PC stasioner

```{r}
acf_DPC <- ggAcf(DPC) +
  labs(title = "ACF DPC") +
  theme(
    axis.text.x = element_text(size = 14),
    axis.text.y = element_text(size = 14)
  )
acf_DPC
```

### 6.2.3 Plot ACF DRH

```{r}
acf_DRH <- ggAcf(DRH) + labs(title = "ACF DRH")
acf_DRH
```

- Plot ACF DRH menurun secara perlahan: DRH stasioner

```{r}
acf_DRH <- ggAcf(DRH) +
  labs(title = "ACF DRH") +
  theme(
    axis.text.x = element_text(size = 14),
    axis.text.y = element_text(size = 14)
  )
acf_DRH
```

### 6.2.4 Plot ACF Gabungan

```{r}
combined_acf <- acf_DTMA + acf_DPC + acf_DRH 
combined_acf
```

- **DTMA:** ACF menunjukkan korelasi negatif kuat pada **lag 1**,
  kemudian sebagian besar lag berada dalam batas signifikansi.
- **DPC:** ACF didominasi korelasi negatif pada **lag 1**, sementara lag
  berikutnya relatif kecil.
- **DRH:** ACF menunjukkan korelasi negatif kuat pada **lag 1**,
  kemudian menurun pada lag berikutnya.

Setelah dilakukan *first difference*, korelasi antarperiode menjadi
lebih kecil dan data cenderung lebih stasioner.

## 6.3 **Plot PACF**

### 6.3.1 Plot PACF DTMA (Lag optimum peubah respon)

```{r}
pacf_DTMA <- ggPacf(DTMA) + labs(title = "PACF DTMA")
pacf_DTMA
```

- Lag p antara 1 sampai 8, karena PACF memotong cut-off setelah lag-8

```{r}
pacf_DTMA <- ggPacf(DTMA) +
  labs(title = "PACF DTMA") +
  theme(
    axis.text.x = element_text(size = 14),
    axis.text.y = element_text(size = 14)
  )
pacf_DTMA
```

### 6.3.2 Plot PACF DPC

```{r}
pacf_DPC <- ggPacf(DPC) + labs(title = "PACF DPC")
pacf_DPC
```

### 6.3.3 Plot PACF DRH

```{r}
pacf_DRH <- ggPacf(DRH) + labs(title = "PACF DRH")
pacf_DRH
```

### 6.3.4 Plot PACF Gabungan

```{r}
combined_pacf <- pacf_DTMA + pacf_DPC + pacf_DRH 
combined_pacf
```

- **DTMA:** Korelasi parsial paling kuat pada **lag 1**, kemudian
  cenderung menurun.

-  **DPC:** Korelasi parsial paling kuat pada **lag 1**, dengan beberapa
  lag berikutnya masih signifikan.

-  **DRH:** Korelasi parsial paling kuat pada **lag 1**, kemudian
  menurun pada lag berikutnya.

Ketiga peubah memiliki ketergantungan terhadap nilai masa lalu, terutama
pada **lag 1**, setelah dilakukan *first difference*.

## 6.4 Uji ADF

### 6.4.1 Uji ADF DTMA

```{r}
adf.test(DTMA)
```

- TMA stasioner secara uji formal

### 6.4.2 Uji ADF DPC

```{r}
adf.test(DPC)
```

- PC stasioner secara uji formal

### 6.4.3 Uji ADF DRH

```{r}
adf.test(DRH)
```

- RH stasioner secara uji formal

## 6.5 **Plot CCF (Lag optimum peubah penjelas)**

### 6.5.1 Plot CCF DTMA dan DPC

```{r}
ccf_result1 <- ggCcf(DTMA, DPC, lag.max=9)+ggtitle("CCF antara DTMA dan DPC")
ccf_result1
```

- Lag optimum q1 = 1

```{r}
ccf_result1 <- ggCcf(DTMA, DPC, lag.max = 9) +
  ggtitle("CCF antara DTMA dan DPC") +
  theme(
    axis.text.x = element_text(size = 14),  # Besarkan angka di sumbu X
    axis.text.y = element_text(size = 14)   # Besarkan angka di sumbu Y
  )
ccf_result1
```

### 6.5.2 Plot CCF DTMA dan DRH

```{r}
ccf_result2 <- ggCcf(DTMA, DRH, lag.max=9, plot = TRUE)+ggtitle("CCF antara DTMA dan DRH")
ccf_result2
```

- Lag optimum q3 = 1

```{r}
ccf_result2 <- ggCcf(DTMA, DRH, lag.max = 9) +
  ggtitle("CCF antara DTMA dan DRH") +
  theme(
    axis.text.x = element_text(size = 14),  # Besarkan angka di sumbu X
    axis.text.y = element_text(size = 14)   # Besarkan angka di sumbu Y
  )

ccf_result2
```

### 6.5.3 Plot CCF Gabungan

```{r}
# Menggabungkan plot dalam satu baris
combined_ccf <- ccf_result1 + ccf_result2 

# Mencetak plot gabungan
print(combined_ccf)
```

- **DTMA dan DPC:** Korelasi silang paling kuat terdapat pada **lag 1
  (positif)** dan **lag -1 (negatif)**. Beberapa lag lainnya juga
  menunjukkan korelasi yang signifikan.

-  **DTMA dan DRH:** Korelasi silang paling kuat terdapat pada **lag 0
  dan lag 1**, keduanya positif dan signifikan. Terdapat pula korelasi
  negatif signifikan pada **lag -3**.

Kedua peubah penjelas memiliki hubungan silang dengan DTMA pada beberapa
lag, dengan **DRH menunjukkan hubungan positif yang jelas pada lag 0 dan
1**.

### 6.5.4 Nilai Korelasi CCF

```{r}
ccf_result1 <- ccf(DTMA, DPC, lag.max=9, plot = TRUE)

lags1 <- ccf_result1$lag
correlations1 <- ccf_result1$acf
```

```{r}
ccf_result2 <- ccf(DTMA, DRH, lag.max=9, plot = TRUE)

lags2 <- ccf_result2$lag
correlations2 <- ccf_result2$acf
```

```{r}
# Buat data frame untuk setiap CCF
ccf_df1 <- data.frame(Lag = lags1, Correlation = correlations1, Pair = "DTMA vs DPC")
ccf_df2 <- data.frame(Lag = lags2, Correlation = correlations2, Pair = "DTMA vs DRH")

# Gabungkan semua data frame menjadi satu
ccf_all_df <- rbind(ccf_df1, ccf_df2)
ccf_all_df
```

**CCF DTMA dan DPC**

Korelasi silang terbesar terdapat pada **lag 1 sebesar 0,2581**,
menunjukkan hubungan positif antara DTMA dan DPC pada lag tersebut. Pada
**lag -1** terdapat korelasi negatif sebesar **-0,2069**. Beberapa lag
lainnya memiliki korelasi yang relatif kecil.

**CCF DTMA dan DRH**

Korelasi silang terbesar terdapat pada **lag 1 sebesar 0,0960**, diikuti
**lag 0 sebesar 0,0936**, yang menunjukkan hubungan positif antara DTMA
dan DRH pada kedua lag tersebut. Pada **lag -3** terdapat korelasi
negatif sebesar **-0,0760**.

> Secara umum, hubungan silang DTMA dengan **DPC lebih kuat**
> dibandingkan dengan DRH, terutama pada **lag 1**.

# 7. **Dynardl (dynmac)**

## 7.1 Uji Kointegrasi

```{r}
modelbound <- ardlBound(data = train_2225 , formula = TMA ~ PC + RH, case = 2 , max.p = 1, max.q = 9)
```

Nilai F-statistic sebesar 31.6584 lebih besar dari batas atas I(1)
sebesar 5.00 pada taraf 1%, sehingga terdapat hubungan kointegrasi
antara TMA, PC, dan RH.

## 7.2 Model

### 7.2.1 Jangka Pendek

```{r}
modelardl <- dynardl(
  DTMA ~ DPC + DRH,
  data = df,
  lags = list(
    "DTMA" = 1:9,
    "DPC" = 1,
    "DRH" = 1
  ),
  ec = TRUE
)

summary(modelardl)
AIC(modelardl$model)
```

Model jangka pendek menunjukkan bahwa **DPC berpengaruh positif dan
signifikan terhadap DTMA** dengan koefisien 0.72043 (p-value \< 0.05).
**DRH juga berpengaruh positif dan signifikan terhadap DTMA** dengan
koefisien 0.62171 (p-value = 0,0367). Selain itu, beberapa lag DTMA (lag
1–7) berpengaruh signifikan terhadap DTMA saat ini.

### 7.2.2 Jangka Panjang

```{r}
modelardll <- dynardl(
  formula = TMA ~ PC + RH,
  data = train_2225,
  levels = c("PC", "RH"),
  ec = FALSE,
)

summary(modelardll)
AIC(modelardll$model)
```

Dalam jangka panjang, **PC berpengaruh positif dan signifikan terhadap
TMA** dengan koefisien 0.83239, sedangkan **RH berpengaruh positif dan
signifikan terhadap TMA** dengan koefisien 1.00643. Keduanya memiliki
p-value \< 0.05, sehingga PC dan RH berpengaruh signifikan terhadap TMA
dalam jangka panjang.

## 7.3 Uji Asumsi

### 7.3.1 Uji Autokorelasi Residual (Box-Ljung Test)

```{r}
res1 <- residuals(modelardl$model)
Box.test(res1, lag = 20, type = "Ljung-Box")
```

**Hipotesis:**

$$H_0 : Tidak \ ada \ autokorelasi \ dalam \ residual \\ H_1 : Terdapat \ autokorelasi \ dalam \ residual$$

Kesimpulan: *p-value* = 0.5193 (\>0.05) tak tolak $H_0$, tidak ada bukti
signifikan autokorelasi dalam residual model.

### 7.3.2 Uji Normalitas (Jarque-Bera Test)

```{r}
jarque.bera.test(res1)
```

Hipotesis:

$$H_0 : Data \ residual \ berdistribusi \ normal \\ H_1 : Data \ residual \ tidak \ berdistribusi \ normal$$

Kesimpulan: p-value = $2.2e^{-16}$ (\< 0.05). Tolak $H_0$, residual
tidak berdistribusi normal.

### 7.3.3. Uji Heterokedastisitas (Breusch-Pagan Test)

```{r}
fitted_val1 <- fitted(modelardl$model)
bptest(res1 ~ fitted_val1)
```

Hipotesis:

$$H_0 : Residual \ memiliki \ varians \ yang \ konstan \ (homoskedastis) \\ H_1 : Residual \ memiliki \ varians \ yang \ tidak \ konstan \ (heterokedastis)$$

Kesimpulan: p-value = 0.243 (\> 0.05), tak tolak $H_0$, residual
memiliki varians yang konstan (homoskedastis).

### 7.3.4 Multikolinearitas

```{r}
vif(modelardl$model)
```

- Lag DTMA: **1.25–1.69**

-  Lag DPC: **1.15**

-  Lag DRH: **1.10**

> Seluruh nilai VIF berada di bawah **10**, sehingga tidak terdapat
> indikasi **multikolinearitas** antarpeubah dalam model.

## 7. 4 Forecasting

### 7.4.1 Data Training

```{r}
# Differencing
DTMA <- diff(train_2225$TMA, differences = 1)
DPC  <- diff(train_2225$PC, differences = 1)
DRH  <- diff(train_2225$RH, differences = 1)

# Gabungkan menjadi data.frame
train_baru <- data.frame(DPC, DRH)
colnames(train_baru) <- c("DPC", "DRH")
```

```{r}
coefs <- summary(modelardl)$coefficients

intercept <- coefs["(Intercept)", "Estimate"]
b1 <- coefs["l.1.DPC", "Estimate"]
b2 <- coefs["l.1.DRH", "Estimate"]
```

```{r}
train_baru$DTMA_pred <- intercept +
  b1 * train_baru$DPC +
  b2 * train_baru$DRH 
```

```{r}
# TMA ke-n = TMA ke-(n-1) + delta TMA ke-n
train_baru$TMA_pred <- NA
train_baru$TMA_pred[1] <- train_2225$TMA[1] + train_baru$DTMA_pred[1]

for(i in 2:nrow(train_baru)) {
  train_baru$TMA_pred[i] <- train_baru$TMA_pred[i-1] + train_baru$DTMA_pred[i]
}
```

```{r}
TMA_actual <- train_2225$TMA[-1]  # karena ada differencing
TMA_pred <- train_baru$TMA_pred
```

```{r}
plot(TMA_actual, type = "l", col = "black", main = "Train: Actual vs Predicted TMA")
lines(TMA_pred, col = "blue")
legend("topleft", legend = c("Actual", "Predicted"), col = c("black", "blue"), lty = 1)
```

```{r}
# Evaluasi
MAE <- mean(abs(TMA_pred - TMA_actual), na.rm = TRUE)
RMSE <- sqrt(mean((TMA_pred - TMA_actual)^2, na.rm = TRUE))
MAPE <- mean(abs((TMA_actual - TMA_pred) / TMA_actual), na.rm = TRUE) * 100

cat("MAE:", MAE, "\n")
cat("RMSE:", RMSE, "\n")
cat("MAPE:", MAPE, "%\n")
```

Model menghasilkan MAPE sebesar 5.13%, yang menunjukkan tingkat
kesalahan prediksi relatif rendah. Namun, secara visual prediksi belum
mampu mengikuti seluruh fluktuasi dan lonjakan ekstrem pada data aktual.

### 7.4.2 Data Testing

```{r}
str(test_2225)
```

```{r}
summary(test_2225)
```

```{r}
TDPC <- diff(test_2225$PC, differences = 1)
TDRH <- diff(test_2225$RH, differences = 1)

test_baru <- data.frame(TDPC, TDRH)
```

```{r}
colnames(test_baru) <- c("DPC", "DRH")
```

```{r}
coefs <- summary(modelardl)$coefficients
coefs
```

```{r}
intercept <- coefs["(Intercept)", "Estimate"]
b1 <- coefs["l.1.DPC", "Estimate"]
b2 <- coefs["l.1.DRH", "Estimate"]
```

```{r}
test_baru$DTMA_pred <- intercept +
  b1 * test_baru$DPC +
  b2 * test_baru$DRH 
```

```{r}
last_TMA_train <- tail(train_2225$TMA, 1)
last_TMA_train
```

```{r}
test_baru$TMA_pred <- NA
test_baru$TMA_pred[1] <- last_TMA_train + test_baru$DTMA_pred[1]

for(i in 2:nrow(test_baru)) {
  test_baru$TMA_pred[i] <- test_baru$TMA_pred[i-1] + test_baru$DTMA_pred[i]
}
```

```{r}
TMA_actual <- test_2225$TMA[-1]  # karena differencing
TMA_pred <- test_baru$TMA_pred

mse <- mean((TMA_actual - TMA_pred)^2, na.rm = TRUE)
rmse <- sqrt(mse)
```

```{r}
date_seq <- seq.Date(from = as.Date("2024-07-25"), by = "day", length.out = length(TMA_pred))
```

```{r}
plot(TMA_actual, type = "l", col = "black", main = "Actual vs Predicted TMA")
lines(TMA_pred, col = "blue")
legend("topleft", legend = c("Actual", "Predicted"), col = c("black", "blue"), lty = 1)
```

```{r}
plot(date_seq, TMA_actual, type = "l", col = "black", 
     main = "Actual vs Predicted TMA", xlab = "Tanggal", ylab = "TMA")
lines(date_seq, TMA_pred, col = "blue")
legend("topleft", legend = c("Actual", "Predicted"), 
       col = c("black", "blue"), lty = 1)
```

```{r}
# Asumsikan 'aktual_Y_test' adalah nilai Y aktual dari data testing
MAE <- mean(abs(TMA_pred - TMA_actual))
RMSE <- sqrt(mean((TMA_pred - TMA_actual)^2))
# Hitung MAPE jika nilai aktual Y tidak nol
MAPE <- mean(abs((TMA_actual - TMA_pred) / TMA_actual)) * 100

cat("MAE:", MAE, "\n")
cat("RMSE:", RMSE, "\n")
cat("MAPE:", MAPE, "%\n")
```

Pada data testing, model menghasilkan MAE sebesar 18.03, RMSE sebesar
24.49, dan MAPE sebesar 2.82%. Hal ini menunjukkan bahwa model memiliki
tingkat kesalahan prediksi yang relatif rendah pada data testing,
meskipun beberapa lonjakan ekstrem pada TMA belum dapat ditangkap dengan
baik.

### 7.4.3 Prediksi 2025

```{r}
data_prediksi_15 <- read_excel("Data_Jan22_Mar25.xlsx")
data_prediksi_15 <- tail(data_prediksi_15, 120)
data_prediksi_15$Date <- as.Date(data_prediksi_15$Date)
str(data_prediksi_15)
```

```{r}
DPC_15 <- diff(data_prediksi_15$PC, differences = 1)
DRH_15 <- diff(data_prediksi_15$RH, differences = 1)

test_15 <- data.frame(DPC = DPC_15,DRH = DRH_15)
```

```{r}
colnames(test_15) <- c("DPC", "DRH")
```

```{r}
coefs <- summary(modelardl)$coefficients
coefs
```

```{r}
intercept <- coefs["(Intercept)", "Estimate"]
b1 <- coefs["l.1.DPC", "Estimate"]
b2 <- coefs["l.1.DRH", "Estimate"]
```

```{r}
test_15$DTMA_pred <- intercept +
  b1 * test_15$DPC +
  b2 * test_15$DRH 
```

```{r}
test_15$TMA_pred <- NA
test_15$TMA_pred[1] <- data_prediksi_15$TMA[1] + test_15$DTMA_pred[1]

for(i in 2:nrow(test_15)) {
  test_15$TMA_pred[i] <- test_15$TMA_pred[i-1] + test_15$DTMA_pred[i]
}
```

```{r}
tanggal_prediksi <- seq.Date(from = as.Date("2025-01-01"), by = "day", length.out = nrow(test_15))
```

```{r}
hasil_prediksi <- data.frame(
  date = tanggal_prediksi,
  TMA_actual = data_prediksi_15$TMA[-1],  # karena differencing
  TMA_pred = test_15$TMA_pred
)
hasil_prediksi
```

```{r}
# Tentukan nama file Excel
nama_file_excel4 <- "hasil_peramalan.xlsx"

# Tulis data frame ke file Excel 
write_xlsx(hasil_prediksi, path = nama_file_excel4)
```

```{r}
ggplot(hasil_prediksi, aes(x = date, y = TMA_pred)) +
  geom_line(color = "blue", linewidth = 1) +
  labs(
    title = "Prediksi Tinggi Muka Air (TMA)",
    x = "Tanggal",
    y = "TMA Prediksi"
  ) +
  theme_minimal()
```

```{r}
plot(hasil_prediksi$date, hasil_prediksi$TMA_actual, type = "l", col = "black",
     ylab = "TMA", xlab = "Tanggal", main = "TMA Aktual vs Prediksi", cex.axis = 1.2)
lines(hasil_prediksi$date, hasil_prediksi$TMA_pred, col = "blue")
legend("topleft", legend = c("Aktual", "Prediksi"), col = c("black", "blue"), lty = 1)
```

```{r}
MAE <- mean(abs(hasil_prediksi$TMA_actual - hasil_prediksi$TMA_pred))
RMSE <- sqrt(mean((hasil_prediksi$TMA_actual - hasil_prediksi$TMA_pred)^2))
MAPE <- mean(abs((hasil_prediksi$TMA_actual - hasil_prediksi$TMA_pred) / hasil_prediksi$TMA_actual)) * 100

cat("MAE:", MAE, "\n")
cat("RMSE:", RMSE, "\n")
cat("MAPE:", MAPE, "%\n")
```

Hasil peramalan menunjukkan bahwa nilai prediksi cenderung berada pada
kisaran 650–660 dan cukup mengikuti nilai aktual pada periode dengan
fluktuasi rendah. Namun, model belum mampu menangkap beberapa lonjakan
ekstrem pada TMA. Meskipun demikian, diperoleh MAE sebesar 14.69, RMSE
sebesar 22.83, dan MAPE sebesar 2.20%, yang menunjukkan tingkat
kesalahan prediksi relatif rendah.
