---
title: "Materi-1"
author: "Retno Sari | M0401241010"
date: "2026-08-22"
output: 
  rmdformats::readthedown
editor_options: 
  markdown: 
    wrap: 72
---

# Gabung Data

```{r}
library(readxl)
library(writexl)

tahun <- c(2010:2021)
file_list <- paste0(tahun, ".xlsx")

data_gabung <- data.frame()

for (i in seq_along(file_list)) {
  # Baca file tanpa skip karena baris ACEH sudah berada di baris ke-4
  temp_data <- read_excel(file_list[i], col_names = FALSE)
  
  # Ambil kolom 1 (Provinsi) dan kolom 2 (IPM)
  temp_data <- temp_data[, 1:2]
  colnames(temp_data) <- c("Provinsi", "IPM")
  
  # Cari posisi baris "ACEH" secara presisi agar data di atasnya (judul) terbuang bersih
  idx_aceh <- which(trimws(toupper(temp_data$Provinsi)) == "ACEH")
  
  if (length(idx_aceh) > 0) {
    # Ambil data mulai dari baris ACEH ke bawah
    start_row <- idx_aceh[1]
    temp_data <- temp_data[start_row:nrow(temp_data), ]
    
    # Hapus baris yang nilai provinsinya NA atau kosong
    temp_data <- temp_data[!is.na(temp_data$Provinsi) & temp_data$Provinsi != "", ]
    
    # Tambahkan kolom Tahun
    temp_data$Tahun <- tahun[i]
    
    # Gabungkan ke dataframe utama
    if (i == 1) {
      data_gabung <- temp_data
    } else {
      data_gabung <- rbind(data_gabung, temp_data)
    }
  }
}

# Membersihkan Data (Menangani tanda strip "-" atau sel kosong)
data_gabung$IPM[data_gabung$IPM == "-" | data_gabung$IPM == "" | data_gabung$IPM == " "] <- NA

# Mengubah tipe data kolom IPM dari karakter menjadi angka (numeric)
data_gabung$IPM <- as.numeric(data_gabung$IPM)

# Cek 10 baris pertama untuk memastikan ACEH sudah ada di paling atas
head(data_gabung, 10)

# Simpan hasil akhir yang sudah bersih
write_xlsx(data_gabung, "Data_Tugas_Kuliah_K2.xlsx")
```

# Package

```{r}
library(readxl)
library(lmtest)
library(orcutt)
```

# Import Data

```{r}
data <- read_excel("Data_Tugas_Kuliah_K2.xlsx")

head(data)
```

# Pilih Satu Provinsi (Kep. Riau)

```{r}
data_kr <- subset(data, Provinsi == "KEP. RIAU")

data_kr
```

```{r}
data_kr <- data_kr[order(data_kr$Tahun), ]

data_kr
```

Analisis difokuskan pada **Provinsi Kepulauan Riau (KEP. RIAU)**. Data
yang digunakan merupakan pengamatan IPM berdasarkan tahun yang tersedia
pada dataset.

# 1. Pemodelan Regresi

## a. Model Regresi

```{r}
model <- lm(IPM ~ Tahun, data = data_kr)

summary(model)
```

Model regresi linear digunakan untuk mengetahui hubungan antara
**Tahun** sebagai variabel bebas dan **IPM** sebagai variabel respon.

Berdasarkan hasil estimasi, diperoleh persamaan regresi:

$$\hat{IPM} = -781.8167 + 0.4245 (Tahun)$$

Koefisien Tahun bernilai **positif sebesar 0.4245**, sehingga setiap
peningkatan satu tahun diperkirakan meningkatkan IPM sebesar **0.4245
poin**, dengan asumsi hubungan linear.

## b. Plot Data dan Regresi

```{r}
plot(data_kr$Tahun, data_kr$IPM,
     xlab = "Tahun",
     ylab = "IPM",
     main = "Hubungan Tahun dengan IPM")

abline(model)
```

Plot menunjukkan adanya **pola hubungan positif** antara tahun dan IPM.
Garis regresi memiliki arah meningkat, yang menunjukkan bahwa secara
umum nilai IPM KEP. RIAU cenderung meningkat seiring bertambahnya tahun.

# 2. Cek Autokorelasi

## a. Plot Sisaan

```{r}
plot(residuals(model),
     type = "o",
     xlab = "Order",
     ylab = "Sisaan",
     main = "Plot Sisaan")
abline(h = 0, lty = 2)
```

Plot sisaan digunakan untuk melihat pola sisaan berdasarkan urutan
waktu. Terlihat adanya pola pada sisaan antarperiode, sehingga terdapat
indikasi bahwa sisaan pada suatu periode masih berkaitan dengan sisaan
pada periode sebelumnya. Hal ini mengindikasikan adanya kemungkinan
autokorelasi pada sisaan.

Pada data ini terlihat pola pada sisaan, sehingga pemeriksaan
autokorelasi perlu dilanjutkan menggunakan ACF dan uji Durbin-Watson.

## b. ACF Sisaan

```{r}
acf(residuals(model),
    main = "ACF Sisaan")
```

ACF digunakan untuk melihat korelasi antara sisaan pada suatu waktu
dengan sisaan pada waktu sebelumnya.

Pada hasil ACF, terdapat korelasi yang cukup kuat pada lag awal. Hal ini
memberikan indikasi bahwa sisaan pada suatu periode masih berkaitan
dengan sisaan pada periode sebelumnya, sehingga terdapat indikasi
**autokorelasi positif**.

## c. Uji Durbin Watson

```{r}
library(lmtest)

dwtest(model)
```

Hipotesis yang digunakan adalah:

$$H_0 : \rho = 0$$

$$H_1 : \rho > 0$$

Hasil uji Durbin-Watson menunjukkan nilai statistik **DW = 0.7724**
dengan **p-value = 0.001426**.

Karena p-value **0.001426 \< 0.05**, maka $H_0$ **ditolak**. Dengan
demikian, terdapat **autokorelasi positif pada sisaan model regresi**.

Nilai DW yang cukup jauh di bawah 2 juga mendukung adanya autokorelasi
positif.

# 3. Cochrane-Orcutt

## a. Model Cochrane-Orcutt

```{r}
cochrane.model <- cochrane.orcutt(model)

cochrane.model
```

Metode Cochrane-Orcutt digunakan untuk mengatasi masalah autokorelasi
positif yang ditemukan pada model awal.

## b. Lihat Rho

```{r}
cochrane.model$rho
```

Hasil estimasi menghasilkan nilai:

$$\hat{\rho} = 0.651462$$

Nilai $\rho$ yang positif menunjukkan adanya korelasi positif yang cukup
kuat antara sisaan pada periode yang berurutan.

## c. Lihat Koefisien

```{r}
cochrane.model$coefficients
```

Persamaan regresi setelah penanganan Cochrane-Orcutt adalah:

$$\hat{IPM} = -613.2595157 + 0.3409918(Tahun)$$

Koefisien Tahun sebesar **0.3409918** menunjukkan bahwa setiap
peningkatan satu tahun diperkirakan meningkatkan IPM sebesar **0.3409918
poin** setelah masalah autokorelasi ditangani.

## d. Lihat DW setelah Cochrane-Orcutt

```{r}
cochrane.model$DW
```

Setelah dilakukan transformasi Cochrane-Orcutt, nilai DW meningkat dari
**0.7724 menjadi 1.9483**. Nilai tersebut sudah mendekati 2, sehingga
menunjukkan bahwa autokorelasi pada sisaan telah berkurang. Selain itu,
p-value DW setelah transformasi sebesar **0.3150 \> 0.05**, sehingga
$H_0$ tidak ditolak. Dengan demikian, **tidak terdapat bukti yang cukup
adanya autokorelasi positif setelah penanganan Cochrane-Orcutt**.

# 4. Hildreth-Lu

## a. Fungsi Hildreth-Lu

```{r}
hildreth.lu <- function (rho, model) {
  x <- model.matrix(model)[, -1]
  y <- model.response(model.frame(model))
  n <- length(y)
  t <- 2:n
  y <- y[t] - rho * y[t-1]
  x <- x[t] - rho * x[t-1]
  return(lm(y ~ x))
}
```

Fungsi `hildreth.lu()` dibuat untuk melakukan transformasi data
berdasarkan nilai ρ tertentu. Metode Hildreth-Lu kemudian membandingkan
beberapa nilai $\rho$ untuk menentukan nilai yang menghasilkan **SSE
paling kecil**.

## b. Tentukan Kandidat Rho

```{r}
rho <- c(seq(0.1, 0.8, by = 0.1),
         seq(0.90, 0.99, by = 0.01))

rho
```

Beberapa kandidat nilai $\rho$ ditentukan untuk mencari nilai parameter
autokorelasi yang paling sesuai. Kandidat awal berada pada rentang
**0.10–0.80**, kemudian dilanjutkan dengan nilai **0.90–0.99**.

## c. Hitung SSE

```{r}
tab <- data.frame(
  rho = rho,
  SSE = sapply(rho, function(r)
    deviance(hildreth.lu(r, model)))
)

tab
```

Untuk setiap kandidat $\rho$ , dihitung nilai **Sum of Squared Errors
(SSE)** setelah transformasi Hildreth-Lu.

Nilai $\rho$ yang dipilih adalah nilai yang menghasilkan **SSE paling
kecil**, karena menunjukkan model hasil transformasi dengan kesalahan
kuadrat terkecil.

## d. Cari Rho dengan SSE Minimum

```{r}
tab[tab$SSE == min(tab$SSE), ]
```

Berdasarkan tabel SSE, nilai ρ dipilih berdasarkan **SSE minimum**. Dari
hasil pencarian, nilai $\rho$ yang memberikan SSE minimum berada di
sekitar **0.70**, sehingga pencarian kemudian diperhalus di sekitar
rentang tersebut.

## e. Memperhalus Nilai Rho

```{r}
rho <- seq(0.70, 0.80, by = 0.01)

tab <- data.frame(
  rho = rho,
  SSE = sapply(rho, function(r)
    deviance(hildreth.lu(r, model)))
)

round(tab, 4)

tab[tab$SSE == min(tab$SSE), ]
```

Pencarian $\rho$ diperhalus pada rentang **0.70–0.80** dengan interval
0.01 untuk memperoleh nilai $\rho$ yang lebih presisi.

## f. Rho Optimum

```{r}
rho_opt <- tab$rho[which.min(tab$SSE)]

rho_opt
```

Hasil pencarian menunjukkan bahwa $\rho = 0.7$ menghasilkan SSE minimum.
Oleh karena itu, $\rho = 0.7$ **dipilih sebagai nilai rho optimum**
untuk model Hildreth-Lu.

## g. Plot SSE vs Rho

```{r}
plot(SSE ~ rho, tab, type = "l")

abline(
  v = tab[tab$SSE == min(tab$SSE), "rho"],
  lty = 3
)
```

Plot menunjukkan hubungan antara nilai $\rho$ dan SSE. Nilai $\rho$
optimum ditunjukkan oleh garis vertikal pada titik ketika **SSE mencapai
nilai minimum**.

Pada data ini, titik minimum berada pada sekitar$\rho = 0.7$ , sehingga
nilai tersebut digunakan dalam model Hildreth-Lu.

## h. Model Hildreth-Lu

```{r}
fit <- hildreth.lu(rho_opt, model)
summary(fit)
dwtest(fit)
```

Berdasarkan metode Hildreth-Lu dengan nilai $\rho\ optimum$ sebesar 0.7,
diperoleh model hasil transformasi dengan koefisien Tahun sebesar
0.32458 dan p-value sebesar 0.0001123, sehingga terdapat hubungan linear
yang signifikan antara Tahun dan IPM.

## i. Uji DW setelah Hildreth-Lu

```{r}
dwtest(fit)
```

Setelah dilakukan penanganan autokorelasi menggunakan metode
Hildreth-Lu, nilai DW meningkat menjadi sekitar **2.004** dengan p-value
sebesar 0.3509. Karena p-value \> 0.05, maka $H_0$ tidak ditolak.

Nilai tersebut sangat dekat dengan 2, sehingga menunjukkan bahwa
**autokorelasi pada sisaan telah berhasil dikurangi**. Dengan demikian,
model hasil transformasi Hildreth-Lu sudah jauh lebih memenuhi asumsi
tidak adanya autokorelasi dibandingkan model awal.

## j. Persamaan Regresi setelah Hildreth-Lu/Transformasi Balik

```{r}
cat("IPM =", coef(fit)[2], "Tahun +",
    coef(fit)[1] / (1 - rho_opt), sep = "")
```

Hasil transformasi kembali memberikan persamaan regresi pada skala awal:

$$\hat{IPM} = -580.0881 + 0.3245758(Tahun)$$

besar **0.3245758** menunjukkan bahwa setiap kenaikan satu tahun
diperkirakan meningkatkan IPM sekitar **0.3245758** **poin**, setelah
masalah autokorelasi ditangani menggunakan metode Hildreth-Lu.

# 5. Kesimpulan

Berdasarkan hasil analisis regresi IPM terhadap Tahun pada Provinsi
Kepulauan Riau, diperoleh indikasi adanya autokorelasi positif pada
sisaan. Hal ini didukung oleh hasil uji Durbin-Watson yang menghasilkan
nilai DW sebesar **0.77240** dengan p-value **0.001426**, sehingga $H_0$
ditolak dan terdapat autokorelasi positif pada sisaan. Penanganan
autokorelasi dilakukan menggunakan metode Cochrane-Orcutt dan
Hildreth-Lu. Cochrane-Orcutt menghasilkan estimasi $\rho$ sebesar
**0.6514619** dan meningkatkan nilai DW menjadi **1.94827218**.
Sementara itu, metode Hildreth-Lu menghasilkan nilai $\rho$ optimum
sebesar **0.7** berdasarkan SSE minimum dan nilai DW sebesar **2.004**.
Kedua metode menghasilkan nilai DW yang mendekati 2, sehingga dapat
disimpulkan bahwa penanganan autokorelasi berhasil mengurangi masalah
autokorelasi pada sisaan model.
