---
title: "Materi-1"
author: "Retno Sari | M0401241010"
date: "2026-08-22"
output: 
  rmdformats::readthedown
editor_options: 
  markdown: 
    wrap: 72
---

# Library/Packages

```{r}
library(forecast)
library(graphics)
library(TTR)
library(TSA)
library(rio)
library(ggplot2)
```

# Import Data

Data yang digunakan adalah **Data PJME**, yaitu data konsumsi listrik
yang dicatat secara **per jam (hourly)**. Data ini terdiri dari dua
variabel utama, yaitu **Datetime** yang menunjukkan waktu pengamatan dan
**PJME_MW** yang menunjukkan jumlah konsumsi listrik dalam satuan
megawatt (MW).

```{r}
# Import data
data1 <- import("Data_Tugas2.csv")

# Lihat struktur data
head(data1)
str(data1)
```

## 1. Ambil 50.000 Observasi Terbaru

```{r}
# Ubah Datetime menjadi format tanggal dan waktu
data1$Datetime <- as.POSIXct(
  data1$Datetime,
  format = "%Y-%m-%d %H:%M:%S"
)

# Urutkan data1 berdasarkan waktu
data1 <- data1[order(data1$Datetime), ]

# Ambil 50.000 observasi paling baru
data2 <- tail(data1, 50000)

# Pastikan kembali urut secara kronologis
data2 <- data2[order(data2$Datetime), ]

# Cek ukuran data
dim(data2)

# Cek awal dan akhir data
head(data2)
tail(data2)
```

Data yang digunakan terdiri atas 50.000 observasi terbaru dengan dua
variabel, yaitu `Datetime` dan `PJME_MW`. Data telah diurutkan
berdasarkan waktu sehingga urutan observasi sesuai dengan kronologi
pengamatan. Periode data yang diperoleh dimulai pada 18 November 2012
pukul 14.00 hingga 3 Agustus 2018 pukul 00.00.

## 2. Ambil 10.000 Observasi

```{r}
data3 <- data2[1:10000, ]

# Cek data
dim(data3)
head(data3)
tail(data3)
```

Dari 50.000 observasi tersebut, diambil 10.000 observasi pertama untuk
digunakan dalam analisis. Data terdiri atas 10.000 observasi dengan
variabel `Datetime` dan `PJME_MW`, dengan periode pengamatan mulai 18
November 2012 pukul 14.00 hingga 9 Januari 2014 pukul 07.00.

# Eksplorasi Data

`View()` : menampilkan data dalam bentuk tabel, `str()` : menampilkan
struktur data, `dim()` : menampilkan dimensi data

```{r}
View(data3)
str(data3)
dim(data3)
```

Mengubah data agar terbaca sebagai data deret waktu dengan fungsi `ts()`

```{r}
data3.ts <- ts(data3$PJME_MW)
```

Menampilkan ringkasan data

```{r}
summary(data3.ts)
```

## 1. Plot Deret Waktu untuk Seluruh Data

```{r}
plot(
  data3$Datetime, data3$PJME_MW,
  type = "l",
  xlab = "Time (2011 - 2012)",
  ylab = "Electricity Consumption (MW)",
  main = "Time Series Plot of PJME Electricity Consumption"
)

# 6. Menyimpan plot
dev.copy(png, "plot_data3_bulan.png")
dev.off()
```

Berdasarkan plot deret waktu seluruh data PJME, terlihat bahwa konsumsi
listrik mengalami fluktuasi dari waktu ke waktu. Selain perubahan
tingkat konsumsi, terdapat pola naik-turun yang berulang pada periode
tertentu. Hal ini mengindikasikan adanya pola musiman dalam data
konsumsi listrik.

## 2. Plot Deret Waktu untuk 14 Hari

Digunakan untuk melihat pola data.

```{r}
# Ambil 14 hari pertama
data_14hari <- data3[1:336, ]

ts_14hari <- ts(
  data_14hari$PJME_MW,
  frequency = 24
)

ts.plot(
  ts_14hari,
  xlab = "Hari",
  ylab = "Electricity Consumption (MW)",
  main = "Pola Konsumsi Listrik Selama 14 Hari"
)
```

Berdasarkan plot konsumsi listrik selama 14 hari, terlihat adanya pola
naik-turun yang berulang pada periode harian. Pola tersebut menunjukkan
adanya indikasi **musiman harian**. Karena data dicatat setiap jam,
dalam satu hari terdapat 24 observasi sehingga periode musiman yang
digunakan adalah **m = 24**.

# Moving Average

## 1. Pembagian Data

Pembagian data latih dan data uji dilakukan dengan perbandingan 80% data
latih dan 20% data uji.

```{r}
# Hitung jumlah data
n <- nrow(data3)

# tentukan batas 80%
n_train <- floor(0.8 * n)

# Bagi data training dan testing
training_ma <- data3[1:n_train, ]
testing_ma <- data3[(n_train + 1):n, ]

# Ubah ke time series
train_ma.ts <- ts(training_ma$PJME_MW)
test_ma.ts <- ts(testing_ma$PJME_MW)

# Cek
length(train_ma.ts)
length(test_ma.ts)
```

## 2. Eksplorasi

Eksplorasi data dilakukan pada keseluruhan data, data latih serta data
uji menggunakan plot data deret waktu.

```{r}
# Eksplorasi keseluruhan data
plot(data3.ts, col="red",main="Plot Semua Data")

# Eksplorasi data latih
plot(train_ma.ts, col="blue",main="Plot Data Latih")

# Eksplorasi data uji
plot(test_ma.ts, col="blue",main="Plot Data Uji")
```

```{r}
ggplot() + 
  geom_line(data = training_ma, 
            aes(x = Datetime, 
                y = PJME_MW, 
                col = "Data Latih")) +
  
  geom_line(data = testing_ma, 
            aes(x = Datetime, 
                y = PJME_MW, 
                col = "Data Uji")) +
  
  labs(x = "Time Period", 
       y = "Electricity Consumption (MW)", 
       color = "Legend") +
  
  scale_colour_manual(name="Keterangan:", 
                      breaks = c("Data Latih", "Data Uji"),
                      values = c("blue", "red")) + 
  
  theme_bw() + theme(legend.position = "bottom",
                     plot.caption = element_text(hjust=0.5, size=12))
```

## **3.** Single Moving Average (SMA)

Ide dasar dari Single Moving Average (SMA) adalah data suatu periode
dipengaruhi oleh data periode sebelumnya. Metode pemulusan ini cocok
digunakan untuk pola data stasioner atau konstan. Prinsip dasar metode
pemulusan ini adalah data pemulusan pada periode ke-t merupakan rata
rata dari m buah data pada periode ke-t hingga periode ke (t-m+1).

$$S_t = \frac{1}{m} \sum_{i=t-m+1}^{t} X_i $$$$S_t = \frac{1}{m} \sum_{i=t-m+1}^{t} X_i$$

Data pemulusan pada periode ke-t selanjutnya digunakan sebagai nilai
peramalan pada periode ke t+1.

$$F_t = S_{t-1}, F_{n,h} = S_n$$

Pemulusan menggunakan metode SMA dilakukan dengan fungsi `SMA()`. Dalam
hal ini akan dilakukan pemulusan dengan parameter `m = 24`.

```{r}
data.sma<-SMA(train_ma.ts, n = 24)

head(data.sma, 100)
```

Data pemulusan pada periode ke-t selanjutnya digunakan sebagai nilai
peramalan pada periode ke t+1 sehingga hasil peramalan 1 periode kedepan
adalah sebagai berikut.

```{r}
data.ramal <- c(NA, data.sma)
head(data.ramal, 100)
```

Selanjutnya dilakukan peramalan sebanyak 2000 periode sesuai dengan
jumlah data uji. Pada metode SMA, seluruh hasil peramalan untuk 2000
periode ke depan akan memiliki nilai yang sama dengan hasil ramalan satu
periode ke depan.

```{r}
data.gab <- cbind(
  aktual = c(data3.ts),
  pemulusan = c(data.sma,rep(NA, 2000)),
  ramalan = c(data.ramal,rep(data.ramal[length(data.ramal)], 1999)))

head(data.gab, 100)
```

Adapun plot data deret waktu dari hasil peramalan yang dilakukan adalah
sebagai berikut.

```{r}
ts.plot(
  data3.ts, 
  xlab = "Time Period ", 
  ylab = "Electricity Consumption (MW)", 
  main = "SMA N=24 PJME Electricity Consumption"
  )

lines(data.gab[,2], col= "green",lwd=2)
lines(data.gab[,3], col= "red",lwd=2)

legend(
  "topleft", 
  c("Data Aktual", "Data Pemulusan SMA", "Data Peramalan"), 
  lty = 8, 
  col = c("black","green","red"), 
  cex = 0.5
  )
```

Selanjutnya perhitungan akurasi dilakukan dengan ukuran akurasi *Sum
Squares Error* (SSE), *Mean Square Error* (MSE) dan *Mean Absolute
Percentage Error* (MAPE). Perhitungan akurasi dilakukan baik pada data
latih maupun pada data uji.

$$SSE = \sum_{t=1}^{n} (y_t - \hat{y}_t)^2$$

$$MSE = \frac{1}{n} \sum_{t=1}^{n} (y_t - \hat{y}_t)^2$$

$$MAPE = \frac{1}{n} \sum_{t=1}^{n} \left|\frac{y_t - \hat{y}_t}{y_t}\right| * 100$$

### a. Akurasi Data Latih

```{r}
# Menghitung nilai keakuratan data latih
error_train.sma = train_ma.ts - data.ramal[1:length(train_ma.ts)]

SSE_train.sma = sum(
  error_train.sma[25:length(train_ma.ts)]^2
)

MSE_train.sma = mean(
  error_train.sma[25:length(train_ma.ts)]^2
)

MAPE_train.sma = mean(
  abs(
    (error_train.sma[25:length(train_ma.ts)] /
       train_ma.ts[25:length(train_ma.ts)]) * 100
  )
)

akurasi_train.sma <- matrix(
  c(SSE_train.sma, MSE_train.sma, MAPE_train.sma)
)

row.names(akurasi_train.sma) <- c("SSE", "MSE", "MAPE")
colnames(akurasi_train.sma) <- c("Akurasi m = 24")

akurasi_train.sma
```

Berdasarkan hasil perhitungan, metode SMA dengan m = 24 menghasilkan
nilai MAPE sekitar **12.1%** pada data latih. Nilai tersebut menunjukkan
bahwa rata-rata kesalahan absolut relatif hasil peramalan terhadap nilai
aktual berada di sekitar 12.1%, sehingga performa peramalan pada data
latih dapat dikategorikan **cukup baik**.

### b. Akurasi Data Uji

```{r}
# Menghitung nilai keakuratan data uji
error_test.sma = test_ma.ts - data.gab[8001:10000,3]

SSE_test.sma = sum(error_test.sma^2)

MSE_test.sma = mean(error_test.sma^2)

MAPE_test.sma = mean(
  abs((error_test.sma / test_ma.ts) * 100)
)

akurasi_test.sma <- matrix(
  c(SSE_test.sma, MSE_test.sma, MAPE_test.sma)
)

row.names(akurasi_test.sma) <- c("SSE", "MSE", "MAPE")

colnames(akurasi_test.sma) <- c("Akurasi m = 24")

akurasi_test.sma
```

Berdasarkan hasil perhitungan pada data uji, metode SMA dengan m = 24
menghasilkan nilai MAPE sebesar **14.2%**. Nilai tersebut menunjukkan
bahwa rata-rata kesalahan absolut relatif hasil peramalan terhadap data
aktual sekitar 14.2%, sehingga performa peramalan pada data uji dapat
dikategorikan **cukup baik**.

## 4. **Double Moving Average (DMA)**

Metode pemulusan Double Moving Average (DMA) pada dasarnya mirip dengan
SMA. Namun demikian, metode ini lebih cocok digunakan untuk pola data
trend. Proses pemulusan dengan rata rata dalam metode ini dilakukan
sebanyak 2 kali.

- **Tahap I:**

$$S_{1,t} = \frac{1}{m} \sum_{i=t-m+1}^{t} X_i$$

- **Tahap II:**

$$S_{2,t} = \frac{1}{m} \sum_{i=t-m+1}^{t} S_{1,i}$$

Forecast $h$ langkah ke depan dihitung dengan:

$$F_{2,t,t+h} = A_t + B_t \,(h)$$

dengan komponen level ($A_t$) dan tren ($B_t$):

$$A_t = 2S_{1,t} - S_{2,t} \qquad\text{dan}\qquad B_t = \frac{2}{m-1}\,\big(S_{1,t} - S_{2,t}\big)$$

```{r}
dma <- SMA(data.sma, n = 24)
At <- 2 * data.sma - dma
Bt <- 2 / (24 - 1) * (data.sma - dma)
data.dma <- At + Bt
data.ramal2 <- c(NA, data.dma)


t <- 1:2000
f <- c()

for (i in t) {
  f[i] <- At[length(At)] + Bt[length(Bt)] * i
}

data.gab2 <- cbind(
  aktual = c(data3.ts),
  pemulusan1 = c(data.sma, rep(NA, 2000)),
  pemulusan2 = c(dma, rep(NA, 2000)),
  At = c(At, rep(NA, 2000)),
  Bt = c(Bt, rep(NA, 2000)),
  ramalan = c(data.ramal2, f[-1])
)

head(data.gab2, 100)
```

p

```{r}
ts.plot(
  data3.ts, 
  xlab = "Time Period", 
  ylab = "Electricity Consumption (MW)", 
  main = "DMA N=24 PJME Electricity Consumption"
)

lines(data.gab2[,3], col = "green", lwd = 2)
lines(data.gab2[,6], col = "red", lwd = 2)

legend(
  "topleft", 
  c("Data Aktual", "Data Pemulusan DMA", "Data Peramalan DMA"), 
  lty = 1, 
  col = c("black", "green", "red"), 
  cex = 0.5
)

```

Selanjutnya perhitungan akurasi dilakukan baik pada data latih maupun
data uji. Perhitungan akurasi dilakukan dengan ukuran akurasi SSE, MSE
dan MAPE.

### a. Akurasi Data Latih

```{r}
# Menghitung nilai keakuratan data latih
error_train.dma <- train_ma.ts - data.ramal2[1:length(train_ma.ts)]

SSE_train.dma <- sum(
  error_train.dma[48:length(train_ma.ts)]^2
)

MSE_train.dma <- mean(
  error_train.dma[48:length(train_ma.ts)]^2
)

MAPE_train.dma <- mean(
  abs(
    (error_train.dma[48:length(train_ma.ts)] /
       train_ma.ts[48:length(train_ma.ts)]) * 100
  )
)

akurasi_train.dma <- matrix(
  c(SSE_train.dma, MSE_train.dma, MAPE_train.dma)
)

row.names(akurasi_train.dma) <- c("SSE", "MSE", "MAPE")

colnames(akurasi_train.dma) <- c("Akurasi m = 24")

akurasi_train.dma
```

Berdasarkan hasil perhitungan, metode DMA dengan m = 24 menghasilkan
nilai MAPE sekitar **12%** pada data latih. Hal ini menunjukkan bahwa
rata-rata kesalahan absolut relatif hasil peramalan terhadap nilai
aktual berada di sekitar 12%, sehingga performa model pada data latih
dapat dikategorikan **cukup baik**.

### b. Akurasi Data Uji

```{r}
# Menghitung nilai keakuratan data uji
error_test.dma <- test_ma.ts - data.gab2[8001:10000, 6]

SSE_test.dma <- sum(
  error_test.dma^2
)

MSE_test.dma <- mean(
  error_test.dma^2
)

MAPE_test.dma <- mean(
  abs(
    (error_test.dma / test_ma.ts) * 100
  )
)

akurasi_test.dma <- matrix(
  c(SSE_test.dma, MSE_test.dma, MAPE_test.dma)
)

row.names(akurasi_test.dma) <- c("SSE", "MSE", "MAPE")

colnames(akurasi_test.dma) <- c("Akurasi m = 24")

akurasi_test.dma
```

Berdasarkan hasil perhitungan pada data uji, metode DMA dengan m = 24
menghasilkan nilai MAPE sebesar **112.3%**. Nilai tersebut menunjukkan
bahwa kesalahan absolut relatif hasil peramalan sangat besar
dibandingkan nilai aktual. Dengan demikian, performa DMA pada data uji
tergolong **kurang baik**.

Jika dibandingkan dengan SMA, DMA memiliki performa yang lebih baik pada
data latih, tetapi SMA memberikan hasil yang jauh lebih baik pada data
uji. Hal ini menunjukkan bahwa meskipun DMA mampu mengikuti pola
tertentu pada data latih, hasil peramalannya kurang mampu mempertahankan
akurasi ketika digunakan untuk meramalkan data di luar periode
pelatihan.

# **Exponential Smoothing**

Metode Exponential Smoothing merupakan metode pemulusan deret waktu
dengan memberikan bobot yang menurun secara eksponensial pada data
historis, di mana nilai terbaru mendapat bobot lebih besar dibanding
nilai yang lebih lama. Metode ini menggunakan satu atau lebih parameter
pemulusan yang secara langsung menentukan besar kecilnya bobot setiap
pengamatan. Pemilihan parameter yang tepat akan sangat berpengaruh
terhadap hasil ramalan. Secara umum, Exponential Smoothing dibedakan
menjadi dua jenis, yaitu model tunggal (single) yang digunakan untuk
data tanpa tren maupun musiman, serta model ganda (double) yang mampu
menangkap adanya tren pada data.

## 1. Pembagian Data

Pembagian data latih dan data uji dilakukan dengan perbandingan 80% data
latih dan 20% data uji.

```{r}
# Jumlah observasi
n <- nrow(data3)

# Hitung batas 80%
n_train <- floor(0.8 * n)

# Bagi data training dan testing
training_es <- data3[1:n_train, ]
testing_es <- data3[(n_train + 1):n, ]

# Ubah ke time series
train_es.ts <- ts(training_es$PJME_MW)
test_es.ts <- ts(testing_es$PJME_MW)

# Cek
length(train_es.ts)
length(test_es.ts)
```

## 2. Eksplorasi

Eksplorasi dilakukan dengan membuat plot data deret waktu untuk
keseluruhan data, data latih, dan data uji.

```{r}
# Eksplorasi keseluruhan data
plot(data3.ts, col="red",main="Plot Semua Data")

# Eksplorasi data latih
plot(train_es.ts, col="blue",main="Plot Data Latih")

# Eksplorasi data uji
plot(test_es.ts, col="blue",main="Plot Data Uji")
```

```{r}
ggplot() + 
  geom_line(data = training_es, 
            aes(x = Datetime, 
                y = PJME_MW, 
                col = "Data Latih")) +
  
  geom_line(data = testing_es, 
            aes(x = Datetime, 
                y = PJME_MW, 
                col = "Data Uji")) +
  
  labs(x = "Time Period", 
       y = "Electricity Consumption (MW)", 
       color = "Legend") +
  
  scale_colour_manual(name="Keterangan:", 
                      breaks = c("Data Latih", "Data Uji"),
                      values = c("blue", "red")) + 
  
  theme_bw() + theme(legend.position = "bottom",
                     plot.caption = element_text(hjust=0.5, size=12))
```

## 3. **Single Exponential Smoothing**

Single Exponential Smoothing (SES) adalah metode peramalan deret waktu
yang dikembangkan untuk mengatasi kelemahan Moving Average. Jika pada
Moving Average setiap data periode sebelumnya dianggap memiliki bobot
yang sama, maka SES memberikan bobot yang semakin mengecil secara
eksponensial terhadap data lama, sehingga data terbaru diberi bobot
lebih besar.

Single Exponential Smoothing merupakan metode pemulusan yang tepat
digunakan untuk data dengan pola stasioner atau konstan.

Nilai pemulusan pada periode ke-t didapat dari persamaan:

$$ \tilde{y}_T=\lambda y_t+(1-\lambda)\tilde{y}_{T-1} $$

Nilai parameter $\lambda$ adalah nilai antara 0 dan 1.

Nilai pemulusan periode ke-t bertindak sebagai nilai ramalan pada
periode ke-$(T+\tau)$.

$$ \tilde{y}_{T+\tau}(T)=\tilde{y}_T $$

Pemulusan dengan metode SES dapat dilakukan dengan dua fungsi dari
*packages* berbeda, yaitu (1) fungsi `ses()` dari *packages* `forecast`
dan (2) fungsi `HoltWinters` dari *packages* `stats` .

```{r}
# Cara 1 (fungsi ses)
ses.1 <- ses(train_es.ts, h = 2000, alpha = 0.2)
plot(ses.1)
ses.1

ses.2 <- ses(train_es.ts, h = 2000, alpha = 0.2)
plot(ses.2)
ses.2
```

Pada fungsi `ses()` , terdapat beberapa argumen yang umum digunakan,
yaitu

- `y` : nilai data deret waktu

- `alpha` : parameter pemulusan utama (0–1), mengatur bobot data terbaru
  vs data lama.

- `beta` : parameter pemulusan tren.

- `gamma` : parameter pemulusan musiman.

- `h` : jumlah periode ke depan yang ingin diramalkan (forecast
  horizon).

  Kasus di atas merupakan contoh inisialisasi nilai parameter $\lambda$
  dengan nilai `alpha` 0,2 dan 0,7 dan banyak periode data yang akan
  diramalkan adalah sebanyak 10 periode.

Untuk mendapatkan gambar hasil pemulusan pada data latih dengan fungsi
`ses()` , perlu digunakan fungsi `autoplot()` dan `autolayer()` dari
*library packages* `ggplot2` .

```{r}
autoplot(ses.1) +
  autolayer(fitted(ses.1), 
            series="Fitted") +
  
  ylab("Electricity Consumption (MW)") + xlab("Time Period")
```

Selanjutnya akan digunakan fungsi `HoltWinters()` dengan nilai
inisialisasi parameter dan panjang periode peramalan yang sama dengan
fungsi `ses()` .

```{r}
# Cara 2 (fungsi HoltWinters)
ses1 <- HoltWinters(
  train_es.ts,
  gamma = FALSE,
  beta = FALSE,
  alpha = 0.2
)

plot(ses1)

# Ramalan
ramalan1 <- forecast(ses1, h = 2000)
ramalan1


ses2 <- HoltWinters(
  train_es.ts,
  gamma = FALSE,
  beta = FALSE,
  alpha = 0.7
)

plot(ses2)

# Ramalan
ramalan2 <- forecast(ses2, h = 2000)
ramalan2
```

Fungsi `HoltWinters` memiliki argumen yang sama dengan fungsi `ses()` .
Argumen-argumen kedua fungsi dapat dilihat lebih lanjut dengan `?ses()`
atau `?HoltWinters` .

Nilai parameter $\alpha$ dari kedua fungsi dapat dioptimalkan
menyesuaikan dari *error*-nya paling minimumnya. Caranya adalah dengan
membuat parameter $\alpha =$ `NULL` .

```{r}
# SES
ses.opt <- ses(train_es.ts, h = 2000, alpha = NULL)
plot(ses.opt)
ses.opt

# Lambda optimum Holt Winter
HWopt <- HoltWinters(
  train_es.ts,
  gamma = FALSE,
  beta = FALSE,
  alpha = NULL
)

HWopt
plot(HWopt)

# Ramalan
ramalanopt <- forecast(HWopt, h = 2000)
ramalanopt
```

Setelah dilakukan peramalan, akan dilakukan perhitungan keakuratan hasil
peramalan. Perhitungan akurasi ini dilakukan baik pada data latih dan
data uji.

### a. Akurasi Data Latih

Perhitungan akurasi data dapat dilakukan dengan cara langsung maupun
manual. Secara langsung, nilai akurasi dapat diambil dari objek yang
tersimpan pada hasil SES, yaitu *sum of squared errors* (SSE). Nilai
akurasi lain dapat dihitung pula dari nilai SSE tersebut.

```{r}
# Keakuratan Metode
# Pada data training

# SES dengan alpha = 0.2
SSE1 <- ses1$SSE
MSE1 <- ses1$SSE/length(train_es.ts)
RMSE1 <- sqrt(MSE1)

akurasi1 <- matrix(c(SSE1,MSE1,RMSE1))
row.names(akurasi1) <- c("SSE", "MSE", "RMSE")
colnames(akurasi1) <- c("Akurasi lamda=0.2")
akurasi1

# SES dengan alpha = 0.7
SSE2 <- ses2$SSE
MSE2 <- ses2$SSE/length(train_es.ts)
RMSE2<-sqrt(MSE2)

akurasi2 <- matrix(c(SSE2,MSE2,RMSE2))
row.names(akurasi2) <- c("SSE", "MSE", "RMSE")
colnames(akurasi2) <- c("Akurasi lamda=0.7")
akurasi2
```

Berdasarkan hasil evaluasi pada data latih, model SES dengan parameter α
= 0,7 menghasilkan nilai SSE sebesar **2,92 × 10¹⁰**, MSE sebesar **3,65
× 10⁶**, dan RMSE sebesar **1.910,461**. Nilai tersebut lebih kecil
dibandingkan model dengan α = 0,2 yang menghasilkan SSE sebesar **1,18 ×
10¹¹**, MSE sebesar **1,48 × 10⁷**, dan RMSE sebesar **3.847,129**.
Dengan demikian, berdasarkan data latih, model SES dengan **α = 0,7
memiliki performa yang lebih baik**.

```{r}
# Cara Manual
# Alpha = 0.2
fitted1 <- ramalan1$fitted
sisaan1 <- ramalan1$residuals
head(sisaan1)

resid1 <- training_es$PJME_MW - ramalan1$fitted
head(resid1)

SSE.1 = sum(sisaan1[2:length(train_es.ts)]^2)
SSE.1

MSE.1 = SSE.1/length(train_es.ts)
MSE.1

MAPE.1 = sum(abs(sisaan1[2:length(train_es.ts)]/train_es.ts[2:length(train_es.ts)])*
               100)/length(train_es.ts)
MAPE.1

akurasi.1 <- matrix(c(SSE.1,MSE.1,MAPE.1))
row.names(akurasi.1)<- c("SSE", "MSE", "MAPE")
colnames(akurasi.1) <- c("Akurasi lamda=0.2")
akurasi.1

# Alpha = 0.7
fitted2 <- ramalan2$fitted
sisaan2 <- ramalan2$residuals
head(sisaan2)

resid2<-training_es$PJME_MW - ramalan2$fitted
head(resid2)

SSE.2 = sum(sisaan2[2:length(train_es.ts)]^2)
SSE.2

MSE.2 = SSE.2/length(train_es.ts)
MSE.2

MAPE.2 = sum(abs(sisaan2[2:length(train_es.ts)]/train_es.ts[2:length(train_es.ts)])*
               100)/length(train_es.ts)
MAPE.2

akurasi.2 <- matrix(c(SSE.2,MSE.2,MAPE.2))
row.names(akurasi.2)<- c("SSE", "MSE", "MAPE")
colnames(akurasi.2) <- c("Akurasi lamda=0.7")
akurasi.2
```

Berdasarkan hasil perhitungan akurasi pada data latih, model SES dengan
α = 0.7 menghasilkan nilai kesalahan yang lebih kecil dibandingkan model
dengan α = 0.2. Hal ini menunjukkan bahwa pada data latih, model dengan
α = 0.7 mampu memberikan hasil pemulusan yang lebih mendekati nilai
aktual.

Nilai MAPE sebesar 4.78% menunjukkan bahwa rata-rata kesalahan absolut
relatif model terhadap data aktual sekitar 4.78%, sehingga performanya
pada data latih dapat dikategorikan sangat baik.

### b. Akurasi Data Uji

Akurasi data uji dapat dihitung dengan cara yang hampir sama dengan
perhitungan akurasi data latih.

```{r}
# Jumlah observasi uji
n_test <- nrow(testing_es)

# error (ramalan - aktual), samakan panjang dan tipe numeric
e1   <- as.numeric(ramalan1$mean)[1:n_test] - as.numeric(testing_es$PJME_MW)
e2   <- as.numeric(ramalan2$mean)[1:n_test] - as.numeric(testing_es$PJME_MW)
eopt <- as.numeric(ramalanopt$mean)[1:n_test] - as.numeric(testing_es$PJME_MW)

# SSE / MSE / RMSE untuk masing-masing model (abaikan NA)
SSEtesting1  <- sum(e1^2,  na.rm = TRUE)
MSEtesting1  <- mean(e1^2, na.rm = TRUE)
RMSEtesting1 <- sqrt(MSEtesting1)

SSEtesting2  <- sum(e2^2,  na.rm = TRUE)
MSEtesting2  <- mean(e2^2, na.rm = TRUE)
RMSEtesting2 <- sqrt(MSEtesting2)

SSEtestingopt  <- sum(eopt^2,  na.rm = TRUE)
MSEtestingopt  <- mean(eopt^2, na.rm = TRUE)
RMSEtestingopt <- sqrt(MSEtestingopt)

# Tabel ringkas
akurasitesting_SSE <- matrix(c(SSEtesting1, SSEtesting2, SSEtestingopt),
                             nrow = 3,
                             dimnames = list(c("SSE1","SSE2","SSEopt"), "Nilai"))
akurasitesting_MSE <- matrix(c(MSEtesting1, MSEtesting2, MSEtestingopt),
                             nrow = 3,
                             dimnames = list(c("MSE1","MSE2","MSEopt"), "Nilai"))
akurasitesting_RMSE <- matrix(c(RMSEtesting1, RMSEtesting2, RMSEtestingopt),
                              nrow = 3,
                              dimnames = list(c("RMSE1","RMSE2","RMSEopt"), "Nilai"))

akurasitesting_SSE
akurasitesting_MSE
akurasitesting_RMSE
```

Berbeda dengan hasil pada data latih, pada data uji model SES dengan α =
0.2 menghasilkan nilai kesalahan yang lebih kecil dibandingkan model
dengan α = 0.7. Hal ini menunjukkan bahwa model dengan α = 0.2
memberikan kemampuan generalisasi yang lebih baik terhadap data yang
belum digunakan dalam proses pemodelan.

```{r}
accuracy(ramalan1, testing_es$PJME_MW)
accuracy(ramalan2, testing_es$PJME_MW)
accuracy(ramalanopt, testing_es$PJME_MW)
```

- Pada data latih, SES dengan α = 0.2 menghasilkan MAPE sebesar
  **10.16%** dan RMSE sebesar **3847.37**. Pada data uji, nilai MAPE
  meningkat menjadi **13.38%** dengan RMSE sebesar **5120.65**.
  Peningkatan nilai error pada data uji menunjukkan bahwa performa model
  sedikit menurun ketika digunakan untuk meramalkan data yang belum
  digunakan dalam proses pelatihan.

- Pada data latih, SES dengan α = 0.7 menghasilkan MAPE sebesar
  **4.78%** dan RMSE sebesar **1910.58**, yang lebih kecil dibandingkan
  SES dengan α = 0.2. Hal ini menunjukkan bahwa α = 0.7 memberikan hasil
  pemulusan yang lebih baik pada data latih. Pada data uji, model
  menghasilkan MAPE sebesar **13.15%** dan RMSE sebesar **5125.71**.
  Meskipun MAPE pada data uji meningkat dibandingkan data latih, model
  masih menghasilkan performa yang relatif baik.

- Model SES dengan parameter α optimum menghasilkan MAPE sebesar
  **3.51%** dan RMSE sebesar **1432.78** pada data latih. Nilai tersebut
  merupakan yang paling kecil dibandingkan kedua model SES lainnya. Pada
  data uji, model optimum menghasilkan MAPE sebesar **13.04%**, yang
  juga merupakan nilai MAPE terkecil dibandingkan α = 0.2 dan α = 0.7.
  Namun, RMSE model optimum sebesar **5191.42** sedikit lebih besar
  dibandingkan kedua model lainnya.

**Kesimpulan:**

Berdasarkan hasil evaluasi pada data uji, ketiga model SES menghasilkan
nilai MAPE yang relatif berdekatan, yaitu 13.38% untuk α = 0.2, 13.15%
untuk α = 0.7, dan 13.04% untuk model dengan α optimum. Berdasarkan
MAPE, model SES dengan α optimum memberikan hasil terbaik. Sementara
itu, berdasarkan RMSE, model dengan α = 0.2 memberikan nilai terkecil,
yaitu 5120.65. Dengan demikian, performa ketiga model SES pada data uji
relatif serupa, dengan model α optimum unggul berdasarkan MAPE.

## 4. Double Exponential Smoothing (DES)

Metode pemulusan *Double Exponential Smoothing* (DES) digunakan untuk
data yang memiliki pola tren. Metode DES adalah metode semacam SES,
hanya saja dilakukan dua kali, yaitu pertama untuk tahapan 'level' dan
kedua untuk tahapan 'tren'. Pemulusan menggunakan metode ini akan
menghasilkan peramalan tidak konstan untuk periode berikutnya.

Pemulusan dengan metode DES kali ini akan menggunakan fungsi
`HoltWinters()` . Jika sebelumnya nilai argumen `beta` dibuat `FALSE` ,
kali ini argumen tersebut akan diinisialisasi bersamaan dengan nilai
`alpha` .

```{r}
# Lamda=0.2 dan gamma=0.2
des.1 <- HoltWinters(
  train_es.ts,
  gamma = FALSE,
  beta = 0.2,
  alpha = 0.2
)

plot(des.1)

ramalandes1 <- forecast(des.1, h = 2000)
ramalandes1

# Lamda=0.6 dan gamma=0.3
des.2 <- HoltWinters(
  train_es.ts,
  gamma = FALSE,
  beta = 0.3,
  alpha = 0.6
)

plot(des.2)

ramalandes2 <- forecast(des.2, h = 2000)
ramalandes2
```

Selanjutnya jika ingin membandingkan plot data latih dan data uji adalah
sebagai berikut.

```{r}
plot(data3.ts)

lines(
  des.1$fitted[,1], 
  lty=2, col="blue")

lines(
  ramalandes1$mean, 
  col="red")
```

Untuk mendapatkan nilai parameter optimum dari DES, argumen `alpha` dan
`beta` dapat dibuat `NULL` seperti berikut.

```{r}
# Lambda dan gamma optimum
des.opt <- HoltWinters(
  train_es.ts, 
  gamma = FALSE)
des.opt

# Plot
plot(des.opt)

# Ramalan
ramalandesopt<- forecast(
  des.opt, h = 2000)
ramalandesopt
```

Selanjutnya akan dilakukan perhitungan akurasi pada data latih maupun
data uji dengan ukuran akurasi SSE, MSE dan MAPE.

### a. Akurasi Data Latih

```{r}
# Akurasi Data Training
ssedes.train1 <- des.1$SSE
msedes.train1 <- ssedes.train1/length(train_es.ts)
sisaandes1 <- ramalandes1$residuals
head(sisaandes1)

mapedes.train1 <- sum(abs(sisaandes1[3:length(train_es.ts)]/train_es.ts[3:length(train_es.ts)])
                      *100)/length(train_es.ts)

akurasides.1 <- matrix(c(ssedes.train1,msedes.train1,mapedes.train1))
row.names(akurasides.1)<- c("SSE", "MSE", "MAPE")
colnames(akurasides.1) <- c("Akurasi lamda=0.2 dan gamma=0.2")
akurasides.1

ssedes.train2 <- des.2$SSE
msedes.train2 <- ssedes.train2/length(train_es.ts)
sisaandes2<-ramalandes2$residuals
head(sisaandes2)

mapedes.train2 <- sum(abs(sisaandes2[3:length(train_es.ts)]/train_es.ts[3:length(train_es.ts)])
                      *100)/length(train_es.ts)

akurasides.2 <- matrix(c(ssedes.train2,msedes.train2,mapedes.train2))
row.names(akurasides.2) <- c("SSE", "MSE", "MAPE")
colnames(akurasides.2) <- c("Akurasi lamda=0.6 dan gamma=0.3")
akurasides.2
```

Berdasarkan hasil evaluasi pada data latih, model DES dengan parameter α
= 0,6 dan β = 0,3 menghasilkan nilai SSE sebesar **3,37 × 10¹⁰**, MSE
sebesar **4,21 × 10⁶**, dan MAPE sebesar **5,48%**. Nilai tersebut lebih
kecil dibandingkan model DES dengan α = 0,2 dan β = 0,2 yang
menghasilkan SSE sebesar **2,20 × 10¹¹**, MSE sebesar **2,75 × 10⁷**,
dan MAPE sebesar **13,37%**. Dengan demikian, berdasarkan data latih,
model DES dengan **α = 0,6 dan β = 0,3 memiliki performa peramalan yang
lebih baik**.

### b. Akurasi Data Uji

```{r}
#Akurasi Data Testing
selisihdes1 <- ramalandes1$mean-testing_es$PJME_MW
selisihdes1

SSEtestingdes1 <- sum(selisihdes1^2)
MSEtestingdes1 <- SSEtestingdes1/length(testing_es$PJME_MW)
MAPEtestingdes1 <- sum(abs(selisihdes1/testing_es$PJME_MW)*100)/length(testing_es$PJME_MW)

selisihdes2 <- ramalandes2$mean-testing_es$PJME_MW
selisihdes2

SSEtestingdes2 <- sum(selisihdes2^2)
MSEtestingdes2 <- SSEtestingdes2/length(testing_es$PJME_MW)
MAPEtestingdes2 <- sum(abs(selisihdes2/testing_es$PJME_MW)*100)/length(testing_es$PJME_MW)

selisihdesopt <- ramalandesopt$mean-testing_es$PJME_MW
selisihdesopt

SSEtestingdesopt <- sum(selisihdesopt^2)
MSEtestingdesopt <- SSEtestingdesopt/length(testing_es$PJME_MW)
MAPEtestingdesopt <- sum(abs(selisihdesopt/testing_es$PJME_MW)*100)/length(testing_es$PJME_MW)

akurasitestingdes <-
  matrix(c(SSEtestingdes1,MSEtestingdes1,MAPEtestingdes1,SSEtestingdes2,MSEtestingdes2,
           MAPEtestingdes2,SSEtestingdesopt,MSEtestingdesopt,MAPEtestingdesopt),
         nrow=3,ncol=3)
row.names(akurasitestingdes)<- c("SSE", "MSE", "MAPE")
colnames(akurasitestingdes) <- c("des ske1","des ske2","des opt")
akurasitestingdes
```

Berdasarkan hasil evaluasi pada data uji, model DES dengan parameter α =
0,6 dan β = 0,3 menghasilkan nilai SSE sebesar **2,20 × 10¹⁴**, MSE
sebesar **1,10 × 10¹¹**, dan MAPE sebesar **887,25%**. Nilai tersebut
merupakan yang paling kecil dibandingkan model DES dengan α = 0,2 dan β
= 0,2 serta model DES optimum. Dengan demikian, **DES dengan α = 0,6 dan
β = 0,3 memberikan performa terbaik di antara ketiga model DES pada data
uji**. Namun, nilai MAPE yang sangat besar menunjukkan bahwa secara
keseluruhan model DES masih memiliki **akurasi yang sangat rendah dalam
melakukan peramalan pada data uji**.

- Training α=0,6 β=0,3 → **MAPE 5,48%** ← bagus

- Testing α=0,6 β=0,3 → **MAPE 887,25%** ← jeblok

Jadi ada indikasi kuat model **sangat bagus mengikuti data training
tetapi gagal melakukan generalisasi ke data testing**. Ini yang nanti
bisa kamu bahas sebagai kemungkinan **overfitting / ketidakstabilan tren
saat melakukan forecasting jauh ke depan**.

## 5. Perbandingan SES dan DES

```{r}
MSEfull <-
  matrix (c(MSEtesting1,MSEtesting2,MSEtestingopt,MSEtestingdes1,MSEtestingdes2,
           MSEtestingdesopt),nrow=3,ncol=2)
row.names(MSEfull) <- c("ske 1", "ske 2", "ske opt")
colnames(MSEfull) <- c("ses","des")
MSEfull
```

Berdasarkan perbandingan nilai MSE pada data uji, metode **Single
Exponential Smoothing (SES) menghasilkan nilai error yang lebih kecil
dibandingkan Double Exponential Smoothing (DES) pada seluruh skema
parameter**. Pada skema 1, SES menghasilkan MSE sebesar **1,60 × 10⁸**,
sedangkan DES sebesar **1,89 × 10¹¹**. Pada skema 2, SES menghasilkan
MSE sebesar **1,60 × 10⁸**, sedangkan DES sebesar **1,10 × 10¹¹**.
Sementara itu, pada skema optimum, SES menghasilkan MSE sebesar **2,70 ×
10⁷**, sedangkan DES sebesar **4,03 × 10¹²**. Dengan demikian,
berdasarkan nilai MSE data uji, **SES memberikan performa peramalan yang
lebih baik dan lebih stabil dibandingkan DES**.

# Seasonal Smoothing

Metode Holt-Winter untuk peramalan data musiman menggunakan tiga
persamaan pemulusan yang terdiri atas persamaan untuk level $(L_t)$,
trend $(B_t)$, dan komponen seasonal / musiman $(S_t)$ dengan parameter
pemulusan berupa $\alpha$, $\beta$, dan $\gamma$. Metode Holt-Winter
musiman terbagi menjadi dua, yaitu metode aditif dan metode
multiplikatif. Perbedaan persamaan dan contoh datanya adalah sebagai
berikut.

$$L_t = \alpha(Y_t - S_{t-s}) + (1-\alpha)(L_{t-1} + B_{t-1})$$

$$B_t = \beta(L_t - L_{t-1}) + (1-\beta)B_{t-1}$$
$$S_t = \gamma(Y_t - L_t) + (1-\gamma)S_{t-s}$$

Pemulusan data musiman dengan metode Winter dilakukan menggunakan fungsi
`HoltWinters()` dengan memasukkan argumen tambahan, yaitu `gamma()` dan
`seasonal()` . Arguman `seasonal()` diinisialisasi menyesuaikan jenis
musiman, aditif atau multiplikatif.

## 1. Pembagian Data

Pembagian data latih dan data uji dilakukan dengan perbandingan 80% data
latih dan 20% data uji.

```{r}
# Jumlah observasi
n <- nrow(data3)

# Hitung batas 80%
n_train <- floor(0.8 * n)

# Bagi data training dan testing
training_ss <- data3[1:n_train, ]
testing_ss <- data3[(n_train + 1):n, ]

# Ubah ke time series dengan frekuensi musiman 24 jam
train_ss.ts <- ts(
  training_ss$PJME_MW,
  frequency = 24
)

test_ss.ts <- ts(
  testing_ss$PJME_MW,
  frequency = 24
)

# Cek
length(train_ss.ts)
length(test_ss.ts)
```

## 2. Eksplorasi

Eksplorasi dilakukan dengan membuat plot data deret waktu untuk
keseluruhan data, data latih, dan data uji.

```{r}
# Eksplorasi keseluruhan data
plot(data3.ts, col="red",main="Plot Semua Data")

# Eksplorasi data latih
plot(train_ss.ts, col="blue",main="Plot Data Latih")

# Eksplorasi data uji
plot(test_ss.ts, col="green",main="Plot Data Uji")
```

## 3. Winter Aditif

Perhitungan dengan model aditif dilakukan jika plot data asli
menunjukkan fluktuasi musiman yang relatif stabil (konstan).

### a. Pemulusan

```{r}
# Pemulusan dengan winter aditif 
winter1 <- HoltWinters(
  train_ss.ts,
  alpha = 0.2,
  beta = 0.1,
  gamma = 0.1,
  seasonal = "additive"
)

head(winter1$fitted, 100)
xhat1 <- winter1$fitted[, 2]

winter1.opt <- HoltWinters(
  train_ss.ts, 
  alpha = NULL, 
  beta = NULL, 
  gamma = NULL, 
  seasonal = "additive"
)

winter1.opt
head(winter1.opt$fitted, 100)
xhat1.opt <- winter1.opt$fitted[, 2]
```

### b. Peramalan

```{r}
# Peramalan 2000 periode ke depan
forecast1 <- predict(
  winter1,
  n.ahead = 2000
)

forecast1.opt <- predict(
  winter1.opt,
  n.ahead = 2000
)
```

### c. Plot Deret Waktu

```{r}
# Plot Time Series
train_ss.ts <- ts(data3$PJME_MW[1:8000], frequency = 24)

# Pemodelan ulang dengan HoltWinters
winter1 <- HoltWinters(train_ss.ts, alpha = 0.2, beta = 0.1, gamma = 0.1)
winter1.opt <- HoltWinters(train_ss.ts) 

# Ramal 2000 titik ke depan
forecast1 <- predict(winter1, n.ahead = 2000)
forecast1.opt <- predict(winter1.opt, n.ahead = 2000)

plot(
  train_ss.ts,
  main = "Winter's Exponential Smoothing",
  type = "l",
  col = "black",
  ylab = "Electricity Consumption (MW)",
  xlab = "Time Period"
)

# Garis hasil pemulusan masa lalu
lines(winter1$fitted[,1], col = "red")
lines(winter1.opt$fitted[,1], col = "blue")

# Garis hasil peramalan masa depan (putus-putus)
lines(forecast1, col = "red", lty = 2) 
lines(forecast1.opt, col = "blue", lty = 2) 

# Legenda (keterangan)
legend("topleft",c("Actual Data",expression(paste(winter1)),
                   expression(paste(winter1.opt))),cex=0.5,
       col=c("black","red","blue"),lty=1)

```

### d. Akurasi Data Latih

```{r}
#Akurasi data training
SSE1 <- winter1$SSE
MSE1 <- winter1$SSE/length(train_ss.ts)
RMSE1 <- sqrt(MSE1)
akurasi1 <- matrix(c(SSE1,MSE1,RMSE1))
row.names(akurasi1) <- c("SSE", "MSE", "RMSE")
colnames(akurasi1) <- c("Akurasi")
akurasi1

SSE1.opt <- winter1.opt$SSE
MSE1.opt <- winter1.opt$SSE/length(train_ss.ts)
RMSE1.opt <- sqrt(MSE1.opt)
akurasi1.opt <- matrix(c(SSE1.opt,MSE1.opt,RMSE1.opt))
row.names(akurasi1.opt) <- c("SSE1.opt", "MSE1.opt", "RMSE1.opt")
colnames(akurasi1.opt) <- c("Akurasi")
akurasi1.opt

akurasi1.train = data.frame(Model_Winter = c("Winter 1","Winter1 optimal"),
                            Nilai_SSE = c(SSE1,SSE1.opt),
                            Nilai_MSE = c(MSE1,MSE1.opt),Nilai_RMSE = c(RMSE1,RMSE1.opt))
akurasi1.train
```

Dari hasil tersebut, **Winter Additive optimal memiliki performa yang
lebih baik** dibandingkan Winter 1. Hal ini terlihat dari nilai **SSE,
MSE, dan RMSE yang lebih kecil**.

- Winter 1 menghasilkan RMSE sebesar **1.537,81 MW**.

- Winter Additive optimal menghasilkan RMSE sebesar **693,25 MW**.

Artinya, setelah parameter pemulusan dioptimalkan, model mampu
menghasilkan nilai ramalan yang **lebih dekat dengan data aktual pada
data latih**.

**Kesimpulan:**

Berdasarkan hasil akurasi data latih, model **Winter Additive optimal**
memiliki performa yang lebih baik dibandingkan model Winter Additive
dengan parameter awal. Model optimal menghasilkan nilai SSE sebesar
**3,845 × 10⁹**, MSE sebesar **4,806 × 10⁵**, dan RMSE sebesar **693,25
MW**, sedangkan model Winter 1 menghasilkan SSE sebesar **1,892 ×
10¹⁰**, MSE sebesar **2,365 × 10⁶**, dan RMSE sebesar **1.537,81 MW**.
Dengan demikian, optimasi parameter pemulusan mampu meningkatkan akurasi
model pada data latih.

### e. Akurasi Data Uji

```{r}
#Akurasi Data Testing
forecast1 <- data.frame(forecast1)
test_ss.ts <- data.frame(test_ss.ts)
selisih1 <- forecast1-test_ss.ts
SSEtesting1 <- sum(selisih1^2)
MSEtesting1 <- SSEtesting1/nrow(test_ss.ts)

forecast1.opt <- data.frame(forecast1.opt)
selisih1.opt <- forecast1.opt-test_ss.ts
SSEtesting1.opt <- sum(selisih1.opt^2)
MSEtesting1.opt <- SSEtesting1.opt/nrow(test_ss.ts)

akurasi_testing <- data.frame(
  Model = c("Model1", "Model Optimum"),
  SSE   = c(SSEtesting1, SSEtesting1.opt),
  MSE   = c(MSEtesting1, MSEtesting1.opt)
)

akurasi_testing
```

Berdasarkan hasil akurasi data uji, model **Winter Additive optimal**
menghasilkan nilai SSE sebesar **9,807 × 10¹⁰** dan MSE sebesar **4,904
× 10⁷**, lebih kecil dibandingkan model Winter Additive 1 yang
menghasilkan SSE sebesar **1,602 × 10¹¹** dan MSE sebesar **8,008 ×
10⁷**. Dengan demikian, model Winter Additive optimal memberikan hasil
peramalan yang lebih akurat pada data uji dibandingkan model dengan
parameter awal.

## 4. Winter Multiplikatif

Model multiplikatif digunakan cocok digunakan jika plot data asli
menunjukkan fluktuasi musiman yang bervariasi.

### a. Pemulusan

```{r}
#Pemulusan dengan winter multiplikatif 
winter2 <- HoltWinters(
  train_ss.ts,
  alpha = 0.2,
  beta = 0.1,
  gamma = 0.3,
  seasonal = "multiplicative"
  )

head(winter2$fitted, 100)
xhat2 <- winter2$fitted[,2]

winter2.opt <- HoltWinters(
  train_ss.ts, 
  alpha = NULL,  
  beta = NULL, 
  gamma = NULL, 
  seasonal = "multiplicative"
  )

winter2.opt
head(winter2.opt$fitted, 100)
xhat2.opt <- winter2.opt$fitted[,2]
```

### b. Peramalan

```{r}
forecast2 <- predict(
  winter2,
  n.ahead = 2000
)

forecast2.opt <- predict(
  winter2.opt,
  n.ahead = 2000
)
```

### c. Plot Deret Waktu

```{r}
# Plot Time Series
train_ss.ts <- ts(data3$PJME_MW[1:8000], frequency = 24)

# Pemodelan ulang dengan HoltWinters
winter2 <- HoltWinters(train_ss.ts, alpha = 0.2, beta = 0.1, gamma = 0.1)
winter2.opt <- HoltWinters(train_ss.ts, seasonal = "multiplicative") 

# Ramal 2000 titik ke depan
forecast2 <- predict(winter2, n.ahead = 2000)
forecast2.opt <- predict(winter2.opt, n.ahead = 2000)

plot(
  train_ss.ts,
  main = "Winter's Multiplicative Smoothing",
  type = "l",
  col = "black",
  ylab = "Electricity Consumption (MW)",
  xlab = "Time Period"
)

# Garis hasil pemulusan masa lalu
lines(winter2$fitted[,1], col = "red")
lines(winter2.opt$fitted[,1], col = "blue")

# Garis hasil peramalan masa depan (putus-putus)
lines(forecast2, col = "red", lty = 2) 
lines(forecast2.opt, col = "blue", lty = 2) 

# Legenda (keterangan)
legend("topleft",c("Actual Data", expression(paste(winter2)),
                   expression(paste(winter2.opt))),cex=0.5,
       col=c("black","red","blue"),lty=1)
```

### d. Akurasi Data Latih

```{r}
#Akurasi data training
SSE2 <- winter2$SSE
MSE2 <- winter2$SSE/length(train_ss.ts)
RMSE2 <- sqrt(MSE2)
akurasi1 <- matrix(c(SSE2,MSE2,RMSE2))
row.names(akurasi1) <- c("SSE2", "MSE2", "RMSE2")
colnames(akurasi1) <- c("Akurasi lamda=0.2")
akurasi1

SSE2.opt <- winter2.opt$SSE
MSE2.opt <- winter2.opt$SSE/length(train_ss.ts)
RMSE2.opt <- sqrt(MSE2.opt)
akurasi1.opt <- matrix(c(SSE2.opt,MSE2.opt,RMSE2.opt))
row.names(akurasi1.opt) <- c("SSE2.opt", "MSE2.opt", "RMSE2.opt")
colnames(akurasi1.opt) <- c("Akurasi")
akurasi1.opt

akurasi2.train = data.frame(Model_Winter = c("Winter 1","winter2 optimal"),
                            Nilai_SSE=c(SSE2,SSE2.opt),
                            Nilai_MSE=c(MSE2,MSE2.opt),Nilai_RMSE=c(RMSE2,RMSE2.opt))
akurasi2.train
```

Winter Multiplicative optimal jelas **lebih baik** daripada Winter 2
dengan parameter awal karena ketiga ukuran error-nya lebih kecil:

- SSE: **18,92 miliar → 3,09 miliar**

- MSE: **2,36 juta → 385.929**

- RMSE: **1.537,81 MW → 621,23 MW**

Jadi, untuk **data latih Winter Multiplicative**, model optimal
memberikan hasil pemulusan yang lebih dekat dengan data aktual.

**Kesimpulan:**

Berdasarkan hasil akurasi data latih, model **Winter Multiplicative
optimal** memiliki performa yang lebih baik dibandingkan model Winter
Multiplicative dengan parameter awal. Model optimal menghasilkan nilai
SSE sebesar **3,087 × 10⁹**, MSE sebesar **3,859 × 10⁵**, dan RMSE
sebesar **621,23 MW**, sedangkan model dengan parameter awal
menghasilkan SSE sebesar **1,892 × 10¹⁰**, MSE sebesar **2,365 × 10⁶**,
dan RMSE sebesar **1.537,81 MW**. Dengan demikian, optimasi parameter
menghasilkan model dengan tingkat kesalahan yang lebih kecil pada data
latih.

### e. Akurasi Data Uji

```{r}
#Akurasi Data Testing
forecast2 <- data.frame(forecast2)
test_ss.ts <- data.frame(test_ss.ts)
selisih2 <- forecast2-test_ss.ts
SSEtesting2 <- sum(selisih2^2)
MSEtesting2 <- SSEtesting2/nrow(test_ss.ts)

forecast2.opt <- data.frame(forecast2.opt)
selisih2.opt <- forecast2.opt-test_ss.ts
SSEtesting2.opt <- sum(selisih2.opt^2)
MSEtesting2.opt <- SSEtesting2.opt/nrow(test_ss.ts)

# Tabel
akurasi_testing2 <- data.frame(
  Model = c("Model2", "Model2 Optimal"),
  SSE   = c(SSEtesting2, SSEtesting2.opt),
  MSE   = c(MSEtesting2, MSEtesting2.opt)
)

akurasi_testing2
```

Berdasarkan hasil akurasi data uji, model **Winter Multiplicative
optimal** menghasilkan nilai SSE sebesar **1,230 × 10¹¹** dan MSE
sebesar **6,148 × 10⁷**, sedangkan model Winter Multiplicative dengan
parameter awal menghasilkan SSE sebesar **2,576 × 10¹¹** dan MSE sebesar
**1,288 × 10⁸**. Dengan demikian, **model Winter Multiplicative optimal
memiliki performa peramalan yang lebih baik pada data uji** karena
menghasilkan nilai kesalahan yang lebih kecil.

# Perbandingan Metode

```{r}
perbandingan <- data.frame(
  Metode = c(
    "SMA",
    "DMA",
    "SES",
    "DES",
    "Winter Additive",
    "Winter Multiplicative"
  ),
  
  MSE_Test = c(
    MSE_test.sma,
    MSE_test.dma,
    MSEtesting1,       # SES terbaik
    MSEtestingdes2,    # DES terbaik
    MSEtesting1.opt,   # Winter additive optimal
    MSEtesting2.opt    # Winter multiplicative optimal
  )
)

perbandingan <- perbandingan[order(perbandingan$MSE_Test), ]

perbandingan
```

Berdasarkan perbandingan nilai MSE pada data uji, metode **SMA
menghasilkan performa peramalan terbaik** dengan nilai MSE sebesar
**34.337.647**. Selanjutnya, metode Winter Additive dan Winter
Multiplicative menghasilkan MSE masing-masing sebesar **49.037.234** dan
**61.481.371**. Metode SES menghasilkan MSE sebesar **80.078.154**,
sedangkan DMA dan DES menghasilkan nilai MSE yang jauh lebih besar,
yaitu masing-masing **1.629.621.326** dan **110.228.942.499**. Dengan
demikian, berdasarkan nilai MSE pada data uji, **SMA merupakan metode
yang paling efektif dalam melakukan peramalan konsumsi listrik PJME pada
data yang digunakan**.
